---
title: "Pacote R"
author: "Fernando Mayer & Walmes Zeviani"
---

```{r setup, include=FALSE}
library(knitr)

opts_chunk$set(
    dev.args=list(family = "Palatino"))

options(width = 68)

## Carrega as definições de sessão.
source("config.R")
rty <- "md"
```

****
# Pacote R #

  * O jeito mais fácil de tornar acessível o código.
  * Publicar artigo com material suplementar na forma de pacote.

****
# *devtools* & *roxygen2* #

  * Facilitam o desenvolvimento de um pacote R.
  * Torna o processo mais simples para um usuário pouco experiente.
  * Instalar os pacotes do CRAN e do GitHub.

****
# Estrutura de um pacote R #

Basicamente um pacote do R é uma convenção para organizar e padronizar a
distribuição de funções extras do R. Todo pacote é composto
*obrigatoriamente* por apenas dois diretórios e dois arquivos de meta
dados:

  * `R/`: um diretório contendo as funções em arquivos `*.R` (ex.:
    `foo.R`).
  * `man/`: um diretório contendo a documentação (páginas de ajuda) de
    cada função do diretório acima. Os arquivos de documentação do R
    terminam com a extensão `.Rd` (ex.: `foo.Rd`).
  * `DESCRIPTION`: um arquivo texto contendo as informações sobre o seu
    pacote: título, descrição, autor(es), licença, pacotes do qual
    dependende, etc.
  * `NAMESPACE`: um arquivo texto que informa quais funções do seu
    pacote serão exportadas, ou seja, aquelas que estarão disponíveis
    para o usuário, e quais funções são importadas de outros pacotes dos
    quais o seu depende.

Outros componentes que não são obrigatórios, mas podem estar presentes
no pacote são:

  * `tests/`: um diretório contendo *scripts* com testes unitários,
    rodados durante a criação do pacote, para testar se existe algum
    resultado não esperado sendo retornado por alguma de suas funções.
  * `vignettes/`: um diretório que contém uma ou mais *vignettes*, que
    traduzidas literalmente são como "vinhetas", pequenos (ou mesmo
    grandes) textos que explicam com mais detalhes como os usuários
    podem usar as funções de seu pacote.
  * `data/`: um diretório contendo arquivos de dados (normalmente em
    formato binário e comprimido do R, `.rda` ou `.RData`), que podem
    ser usados como exemplos para aplicação das funções do pacote.

Ainda são comuns diretórios `demo/`, `src/` e
`data-raw/`. TODO-descrever.

Caso você queira começar a contruir um pacote, as opções são: 1) criar
todos os componentes (diretórios e arquivos) manualmente e ir
alimentando com conteúdo, ou 2) usar a função `create()` do pacote
`devtools` para criar a estrutura inicial, com os arquivos e diretórios
fundamentais, de um pacote. Nesse guia optaremos pela segunda opção pela
já justificada praticidade. Portanto:

```{r create, comment=NA, include=FALSE, purl=FALSE}
library(devtools)
if (dir.exists(paths="./meupacote")) {
    unlink("./meupacote/", recursive = TRUE, force = TRUE)
}
```
```{r, comment=NA, eval=TRUE}
## Carrega o pacote devtools.
library(devtools)
packageVersion("devtools")

## Cria o pacote.
create("meupacote", rstudio = FALSE)
```
```{r, include=FALSE}
## Guarda no NAMESPACE vazio para exibir lá na frente.
namespace <- readLines("./meupacote/NAMESPACE")
```

Versões do pacote `devtools` anteriores à 1.9.1 não criam
automaticamente o arquivo `DESCRIPTION`, apenas criam o diretório `R/` e
o arquivo `NAMESPACE`. Em caso de você estar com uma versão defazada do
`devtools`, instale a mais recente do
`r renderUrl("CRAN","https://cran.r-project.org/web/packages/devtools/index.html",rty)`
(estável) ou de desenvolvimento no GitHub do
`r renderUrl("autor","https://github.com/hadley/devtools",rty)`.

Como pode ser observado na saída acima, esse comando cria um diretório
chamado `meupacote`, contendo os arquivos `DESCRIPTION` e `NAMESPACE` e
o diretório `R/`.

```{r, echo=FALSE, comment=NA}
cat(system("tree --charset=ascii -F ./meupacote/ | head -n -2",
           intern = TRUE),
    sep = "\n")
```

O diretório `R/` é criado vazio, bem como o arquivo `NAMESPACE`. Já o
arquivo `DESCRIPTION` é criado com algumas informações de sugestão.

```{r, echo=FALSE, comment=NA}
cat(readLines("./meupacote/DESCRIPTION"), sep = "\n")
```

Todo pacote precisa ter o arquivo que o descreve, o `DESCRIPTION`. Uma
forma fácil de criá-lo já com informações do seu pacote, é usando a
função `write.dcf()` (dfc: `Debian control format`) ou o comando
`cat()`, como é ilustrado a seguir. Depois de criado, sinta-se livre
para abrir com seu editor favorito, editar e ampliar.

```{r, eval=FALSE}
write.dcf(
    list(Package = "meupacote",
         Title = "Meu Primeiro Pacote R",
         Version = "0.0-1",
         Author = "Fernando Mayer <fernandomayer@ufpr.br>",
         Description = "O que esse pacote faz",
         Depends = sprintf("R (>= %s)", getRversion()),
         License = "GPL-3",
         LazyData = "true"),
    file = "meupacote/DESCRIPTION"),
    indent = 4)

cat()
```
```{r}
cat(file = "meupacote/DESCRIPTION", sep = "\n",
    sprintf('Package: meupacote
Title: Meu Primeiro Pacote R
Version: 0.0-1
Authors@R: as.person(c(
    "Fernando de Pol Mayer <fernando.mayer@ufpr.br> [aut,cre]",
    "Walmes Marques Zeviani <walmes@ufpr.br> [aut]"))
Description: Esse é o primeiro pacoteque estamos fazendo. Nesse tutorial
    o pacote será desenvolvido com funções, dados e vinheta.
Depends:
    R (>= %s)
License: GPL-3
URL: http://git.leg.ufpr.br/leg/prr
BugReports: http://git.leg.ufpr.br/leg/prr/issues
LazyData: true
Encoding: UTF-8', getRversion()))
```

Abaixo serão especificados os detalhes para a criação de cada um dos
componentes exibidos acima.

## `DESCRIPTION`: Caracterização do pacote ##

Como você já deve supor, o arquivo `DESCRIPTION` caracteriza o seu
pacote: quem é (são) o(s) autor(es), uma breve descrição do que ele faz,
qual o tipo de licença, quais pacotes são necessários para que o seu
funcione, e mais alguns detalhes.

No arquivo `DESCRIPITION` uma série de 
`r renderUrl("campos","http://r-pkgs.had.co.nz/description.html",rty)` é
permitida. Cada linha representa um campo, alguns obrigatórios (*) e
outros opcionais (#), e após os dois pontos é o valor. Campos que
excedem uma linha devem ser indentados.

  * `Package` (*): é o nome do pacote. Não deve conter espaços, deve
     começar com uma letra e o restante deve ser
     alfanumérico. Caracteres especiais, como pontuações e acentos, não
     são permitidos.
  * `Title` (*): é o título do seu pacote. Recomenda-se que, por ser um
     título, seja curto e informativo.
  * `Version` (*): é a versão do pacote. A versão inicia (ou atual do
    pacote). O versionamento de qualquer pedaço de software é uma coisa
    muito importante e não há um consenso de que exista um padrão para
    todos os casos. No entanto, nos pacotes do R, recomenda-se que as
    versões sejam do tipo `x.y-z` ou `x.y.z` onde `x` seria o contador
    de versão "maior", `y` de versão "menor", e `z` de "patches"
    (alterações menores no código, como correção de bugs por exemplo).
  * `Author` ou `Authors@R` (*): lista os criadores, autores e
    colaboradores do pacote. Existem várias formas de preencher esse
    campo, sendo a mais simples àquele para um único autor e as duas
    opções a seguir, equivalentes, para projetos coletivos.
    
        Authors@R: c(
            person("Hadley", "Wickham",
                   email = "hadley@rstudio.com",
                   role = "cre"),
            person("Winston", "Chang",
                   email = "winston@rstudio.com",
                   role = "aut"))

        Authors@R: as.person(c(
            "Hadley Wickham <hadley@rstudio.com> [aut, cre]", 
            "Winston Chang <winston@rstudio.com> [aut]"))
     O argumento `role` é importante pois é ele que identifica o papel
     de cada autor no desenvolvimento do pacote. Por padrão, é
     necessário ter um (e somente um) autor (`"aut"`) e um mantenedor
     (`"cre"`), que pode ou não ser a mesma pessoa. Outros papéis, como
     por exemplo o de um contribuidor (`"ctb"`), e outros detalhes dessa
     função estão em `?person`. O criador ou mantenedor (`"cre"`) é
     quase sempre o principal desenvolvedor do projeto, responsável pela
     gestão e quem recebe notificações de *bugs*, por exemplo. O autor
     (`"aut"`) é quem dá contribuições grandes ao projeto. O colaborador
     `"ctb"` é quem dá contribuições menores, ocasionais. Pelo menos um
     dos listados no campo autor deve ser o mantenedor (`[cre]`) para
     evitar erros durante produção do pacote.
  * `Description` (*): Uma descrição um pouco mais detalhada sobre o que
     o seu pacote faz. É preciso ter pelo menos duas frases completas
     (sim, o R confere isso), mas não muito maior do que um parágrafo,
     algo com não mais de 10 linhas.
  * `Imports` (#): é um campo para listar os pacotes do qual o seu
     obrigatoriamente precisa. A lista de pacotes é separada por
     vírgula, em geral um por linha. Aqui entram aqueles pacotes cujas
     funções são usadas por você dentro das suas funções. Quando o seu
     pacote for instalado, esses pacotes devem estar presentes. Aqueles
     que são do CRAN (oficiais) são instados automaticamente. O usuário
     deve instalar previamente àqueles que não forem oficiais, como
     muitos no github e bioconductor. TODO:verificar Colocar um pacote
     nesse campo garante que o pacote estará **instalado**, mas não que
     ele será carregado toda que vez que o seu pacote for
     carregado. Para utilizar funções de outros pacotes corretamente é
     necessário especifições da forma `pacote::funcao()` ou então
     utilizar o arquivo `NAMESPACE` conforme veremos abaixo.
  * `Depends` (#): esse campo é muito similar ao anterior. A diferença é
     que pacotes no `Imports` são carregados (*loaded*) e no `Depends`
     são anexados (*attached*).
     Dada essa diferença mínima, é muito comum só haver o campo
     `Imports`. É comum o `Depends` indicar a versão do R que o seu
     pacote depende. É sempre prudente colocar uma versão que seja maior
     ou igual a versão que você está desevolvendo o pacote. Em ambos
     campos é possível indicar a versão mínima exigida dos pacotes,
     conforme abaixo.
     
         Depends:
             R (>= 2.15),
             lattice
         Imports:
             ggplot2,
             Matrix (>= 1.2.0),
             methods
  * `Suggests` (#): é para listar os pacotes do qual o seu tira
     proveito, mas que não são exigências. Aqui entram pacotes do qual o
     seu chama uma função ou *dataset* na sessão exemplos da
     documentação. O usuário precisará instalar aqueles que não
     possuir. Diferente daqueles no `Imports` os pacotes listados aqui
     não serão instalados junto com o seu. Eles podem ser usados, mas
     não são necessários. Por exemplo, você pode usar um pacote apenas
     para usar alguma base de dados ou apenas uma função. Use esse campo
     apenas se o seu pacote puder funcionar mesmo sem os pacotes
     especificados.
  * `License` (#): A licença é fundamental se você pretende compartilhar
     o seu pacote. Algumas opções comuns são: `CC0` (nenhum tipo de
     restrição), `MIT` (prevê atribuição mas é bastante permissiva), e
     `GPL-3` (a mais utilizada, requer que qualquer trabalho derivado do
     seu seja distribuido com a mesma licença). Para mais opções e
     detalhes sobre licenças de software livre, consulte
     <http://choosealicense.com>.
  * `LazyData` (#): Essa opção somente é importante se você pretende
     distribuir algum conjunto de dados com o seu pacote (arquivos
     `.rda` no diretório `data/`). Com a opção acima, os dados só serão
     carregados se realmente forem chamados (com a função `data()`), e
     não carregados na inicialização do pacote. Isso garante mais
     agilidade para carregar o pacote e economiza memória caso os dados
     não sejam utilizados (especialmente se as bases de dadpos forem
     gandes).
  * `URL` (#): um site de referencia onde você hospeda o pacote, por
     exemplo.
  * `BugReports` (#): normalmente endeços para sistemas de controle de
     versão, como github e gitlab, onde os usuários podem submeter os
     *bugs*.
  * `Encoding` (#): É um campo extremamente necessário para nós de
     lingua latina pois permite acentos na documentação do pacote,
     testos de comentários, etc. Desenvolvedores Linux usam `UTF-8`.
  * `VignetteBuilder` (#): Habilitou-se o uso do `knitr` a partir da
     versão 3.0.0 do R para produção de
     `r renderUrl("vinhetas","http://yihui.name/knitr/demo/vignette/",rty)`.
     Estas podem ser escritas em RMarkDown (para html ou pdf), além de
     ainda manter RLatex. Antes vinhetas tinham que ser feitas em
     Sweave. Esse campo serve para indicar o pacote `knitr`, que também
     deve aparecer, pelo menos, no campo `Suggests` também.

Para podermos utilizar esse arquivo para de fato gerarmos um pacote de
exemplo ao final deste tutorial, vamos modificar alguns campos e
utilizar o seguinte arquivo `DESCRIPTION`:

## `R/`: Funções

O diretório `R/` irá conter apenas as funções (arquivos `.R`) do seu
pacote. As funções podem estar em vários arquivos `.R` separados (um
para cada função) ou em arquivos com várias funções cada. A escolha é
mais uma questão de preferência pessoal, mas como veremos mais adiante,
utilizar arquivos separados para as funções torna o processo de
documentação um pouco mais ágil, além de facilitar a manutenção do
pacote com o tempo.

Para exemplificar, vamos criar uma função simples para resolver um
problema bem conhecido: calcular a hipotenusa de um triângulo retângulo
a partir dos catetos, cuja solução se baseia no Teorema de
Pitágoras. Vamos colocar a função no diretório diretório `R/` com o nome
`pitagoras.R`.

```{r, eval=FALSE}
pitagoras <- function(a, b){
    h <- sqrt(a^2 + b^2)
    return(h)
}
```
```{r, include=FALSE}
file.copy(from = "./aux/pitagoras.R", to = "./meupacote/R/pitagoras.R")
```

Com a função pronta, possivelmente iremos (e devemos) testá-la. Para
carregá-la executamos a função `load_all()` do pacote `devtools` em uma
seção do R com diretório de trabalho apontando para o arquivo
`DESCRIPTION`.

```{r, echo=TRUE, eval=FALSE}
## Carrega todas as funções do pacote. Assume estar em meupacote/.
load_all()
```
```{r, echo=FALSE, eval=TRUE}
load_all("meupacote/")
```
```{r}
## Note que o package:meupacote foi carregado.
search()

## Os objetos exportados estão disponíveis.
ls("package:meupacote")

## class(pitagoras); formals(pitagoras); body(pitagoras)
pitagoras
```

Essa instrução irá carregar todas as funções que estiverem dentro do
diretório `R/`, tornado-as disponíveis para uso. Além disso carrega os
datasets do diretório `data/` que veremos adiante.

Se utilizassemos a função `source("R/pitagoras.R")` para carregar a
função teria o mesmo efeito: as funções estariam disponíveis para
uso. No entanto, se tivermos vários arquivos, e/ou estivermos testando
alterações em muitas funções, a função `load_all()` é bem mais
conveniente. Além do mais, as funções carregas com `load_all()` ficam no
*enviroment* do pacote (`package:meupacote`) e não no *workspace* junto
aos objetos de você cria durante a sessão, o `.GlobalEnv`.

Para melhorar ou corrigir as funções, basta fazer as nos arquivos `.R`,
carregá-las com `load_all()` e testar novamente. Esse processo
geralmente se repete muitas vezes durante o desenvolvimento de um
pacote.

## `man/`: Documentação

Você deve ter notado que o diretório `man/` não é criado da mesma forma
que os demais quando utilizamos a função `create()`. Isso porque esse
diretório depende das funções, quatidade e nomes, que serão criadas
dentro do diretório `R/`. No entanto, ele também é obrigatório para
podermos criar um pacote mínimo.

Como mencionado anteriormente, a documentação de funções do R segue um
formato muito parecido com o LaTeX (mas com alguns comandos
próprios). Cada função criada dentro do diretório `R/`, independente de
estar em um arquivo separado ou único (com várias funções), deve
**obrigatoriamente** ter um arquivo correspondente dentro do diretório
`man/`, com a extensão `.Rd`. Em outras palavras, mesmo que você decida
manter funções no mesmo arquivo em `R/`, as documentações delas estarão
em arquivos separdas em `man/`. Fica um pouco difícil de manter
correspondência e por isso é comum ter uma função por arquivo em
`R/`. Existes excessões.

Sendo assim, a nossa função de exemplo acima, que está em um arquivo
chamado `pitagoras.R`, precisa de um arquivo `pitagoras.Rd` dentro do `man/` para
documentá-la.

Existem duas formas de documentar uma função com os arquivos `.Rd`: uma
é da maneira tradicional, escrevendo manualmente a documentação
utilizando a linguagem específica e colocando os campos necessários. Os
detalhes de como fazer isso manualmente estão em
`r renderUrl("Writing R documentation files","http://cran.r-project.org/doc/manuals/r-release/R-exts.html",rty)`.
Outra forma de escrever a documentação de uma função é utilizando o
pacote `roxygen2`, que utiliza algumas etiquetas, ou *tags*, simples e
permite que você escreva a documentação dentro do próprio arquivo
`.R`. Dessa forma fica muito mais simples alterar ou atualizar a
documentação de uma função, pois tudo se concentra dentro de um único
arquivo.

Neste texto vamos utilizar o pacote `roxygen2` para gerar a documentação
das funções. O primeiro passo é escrever a documentação dentro do
arquivo `.R`. A documentação usando o `roxygen2` segue o seguinte
formato:

  * Toda documentação começa com um comentário especial, do tipo `#'`
    (note o `'` depois do `#`).
  * Os campos de documentação são criados a parir de etiquetas (*tags*)
    que iniciam com `@`, colocados logo após um comentário especial
    `#'`.
  * Toda a documentação deve ficar diretamente acima do início da
    função.

A documentação com o `roxygen2` da nossa função `pitagoras()` é exibida
a seguir.

```{r, echo=FALSE, comment=NA}
cat(readLines("meupacote/R/pitagoras.R"), sep = "\n")
```

Para gerar a documentação, basta utilizar a função `document()` do
pacote `devtools`.

```{r, echo=TRUE, eval=FALSE}
## Gera/autualiza do diretório man/ com as documentações.
document()
```
```{r, echo=FALSE, eval=TRUE}
document("meupacote/")
```
```{r, echo=FALSE, comment=NA}
cat(system("tree --charset=ascii -F ./meupacote/ | head -n -2",
           intern = TRUE),
    sep = "\n")
```

O resultado da chamada dessa função é:

  * Criar o diretório `man/` se ele ainda não existir, ou se for a
    primeira vez que estiver criando a documentação com a função
    `document()`.
  * Gerar os arquivos `.Rd` dentro de `man/` (se ainda não existirem)
    correspondentes às funções no diretório `.R`.
  * Se os arquivos `.Rd` já existirem, a chamada da função `document()`
    irá apenas atualizar os arquivos que foram modificados.
  * Escrever no arquivo `NAMESPACE` as funções a serem exportadas ou
    importadas. Veremos mais detalhes abaixo na seção `NAMESPACE`.

Vale ressaltar que o comando `document()` do pacote `devtools` é de fato
um "wrapper" para a função `roxygenize()` do pacote `roxygen2`.

No nosso exemplo, a chamada da função `document()` criou o diretório
`man/` e gerou o arquivo `pitagoras.Rd`. Note que é muito mais simples
escrever com o `roxygen2` do que ter que editar esse arquivo todo a
mão. Note também o comentário no início desse arquivo. O `roxygen2`
deixa claro que você não deve (e não precisa) modificar esse arquivo
`pitagoras.Rd` para atualizar a documentação. Sempre que alterar alguma
coisa faça no próprio arquivo `.R`, e a função `document()` irá
atualizar a documentação no arquivo `.Rd`.

```{r, echo=FALSE, comment=NA}
cat(readLines("./meupacote/man/pitagoras.Rd"), sep = "\n")
```

Para conferir se a documentação está de acordo com o que você espera, a
qualquer momento, peça a documentação com `?pitagoras` ou
`help(pitagoras)`. Lembre-se de rodar a função `load_all()` para
carregar a documentação atualizada depois de `document()`.

Uma outra forma mais automática de conferir se a documentação está
escrita de maneira correta, é utilizando a função `check_doc()` do
pacote `devtools`. Essa função avalia a consistência dos campos, se não
ficaram argumentos sem descrição, campos obrigatórios omissos, chaves
sem fechar, etc.

```{r, echo=TRUE, eval=FALSE}
check_doc()
```
```{r, echo=FALSE, eval=TRUE}
check_doc("meupacote/")
```

Se nenhuma mensagem de aviso ou erro apareceu acima, então a
documentação está de acordo com o esperado, sintaticamente.

Alguns detalhes das etiquetas utilizadas nesse exemplo do
`roxygen2` (<http://r-pkgs.had.co.nz/man.html>):

  * `@title`: um título curto da função (deve ser capitalizado).
  * `@name`: o nome da função.
  * `@description`: descreve o que a função faz e pra que ela serve, de
    maneira geral.
  * `@param`: descreve o que cada argumento da função faz. Deve ser
    sempre no formato: `@param argumento descrição do argumento`. Quando
    vários argumentos podem ser descritos juntos, eles devem ser
    separados por vírgula mas sem espaços.

        @param title título do gráfico
        @param x,y,z vetores de observações
        @param ... argumentos passados para a função plot.
  * `@details`: espaço para escrever mais detalhes, geralmente mais
    técnicos, sobre a sua função, e/ou para detalhar alguma coisa
    específica de algum argumento.
  * `@return`: especifica o que a sua função retorna (um gráfico, uma
    lista, um número, um vetor, um objeto de determinada classe).
  * `@author`: autr(es) da função.
  * `@seealso`: outras funções que podem ser úteis para quem está usando
    a sua função, ou funções similares. No exemplo acima temos duas
    marcações que são específicas da documentação do R: `\code{}` para
    que o texto dentro das chaves saia com fonte monoespaço e verbatim
    (`como esta`), geralmente para especificar nomes de funções, etc.;
    `\link[<pacote>]{<função>}` faz o link para a página de ajuda de
    alguma `<função>` dentro de algum `<pacote>`. Mais marcações do
    formato `.Rd` podem ser encontradas no manual de documentação do R,
    e podem ser utilizadas dentro na documentação com `roxygen2`.
  * `@example`: exemplos de uso da sua função.
  * `@export`: esta tag é a responsável por sua função ficar disponível
    para os usuários, e é o que faz a função ser incluida no `NAMESPACE`
    (mais detalhes serão vistos na seção `NAMESPACE` abaixo). Se você
    não quer que a função seja disponibilizada para os usuários quando
    carregarem o seu pacote (em funções internas ou auxiliares por
    exemplo), simplesmente não inclua esta tag na documentação.
  * `@source` É um campo considerado na documentação de *datasets* para
    indicar a fonte dos mesmos. Geralmente contém uma url.
  * `@references` É um campo para indicar publicações ou outros tipos de
    referências com relação ao objeto documentado.

Existem ainda campos permitidos que não foram aqui mencionados. A
`r renderUrl("vinheta","https://cran.r-project.org/web/packages/roxygen2/vignettes/rd.html",rty)`
do pacote `roxygen2`
lista todo o conjunto enquanto que uma referência fácil é o
`r renderUrl("*Cheat Sheet*","https://www.rstudio.com/wp-content/uploads/2015/03/devtools-cheatsheet.pdf",rty)`
do pacote `devtools`.

## `NAMESPACE`: Organização

<!-- http://r-pkgs.had.co.nz/namespace.html -->

O `NAMESPACE` é um arquivo que ajuda a organizar as funções exportadas e
importadas pelo seu pacote. Ele ajuda um pacote a ser auto contido, no
sentido de que ele não vai interferir no funcionamento de outros
pacotes, e que também os outros pacotes não irão interferir no
funcionamento do seu.

Normalmente, a especificação do `NAMESPACE` é a parte mais difícil da
criação de um pacote, mas com o uso do `devtools` como estamos fazendo,
normalmente não será necessário se preocupar com todos os detalhes que
envolvem esse arquivo. O mais importante é saber quais funções serão
exportadas do seu pacote, quais serão importadas, e de que maneira
podemos especificar essas funções.

****
# Começando um pacote #
