---
title: "Vinhetas"
author: "Fernando Mayer & Walmes Zeviani"
---

```{r setup, include=FALSE}
library(knitr)

opts_chunk$set(
    dev.args=list(family = "Palatino"))
opts_knit$set(eval.after = "fig.cap")

## http://stackoverflow.com/questions/13848137/figure-captions-references-using-knitr-and-markdown-to-html
fig <- local({
    i <- 0
    ref <- list()
    list(
        cap = function(refName, text) {
        i <<- i + 1
        ref[[refName]] <<- i
        paste("Figura ", i, ": ", text, sep = "")
    },
    ref = function(refName) {
        ref[[refName]]
    })
})

## Tipo de output necessário para saber como gerar os captions.
ishtml <- any(grepl(pattern = "^html_document",
                    x = readLines("_output.yaml")))

options(width = 68)

## Carrega as definições de sessão.
source("config.R")
rty <- "md"
```

A documentação de um pacote é indispensável para sua criação e
distribuição. Tecnicamente falando, não tem como fazer um pacote R sem
documentação para os objetos exportados. Por mais breve que seja, a
documentação precisa existir para o pacote ser construído e, portanto, a
documentação é uma exigência.

Os usuários consultam a documentação quando sabem exatamente o que
procurar. Exceto pela sessão *Exemplos*, a documentação não se destina a
mostrar a conexão entre funções ou seu uso coordenado para solução de
certos problemas. Isso porque as páginas de ajuda descrevem objetos
individualmente, ou em grupos pequenos, fornecendo uma orientação
específica e não uma visão geral e integrada.

No primeiro contato com um pacote, por outro lado, o que o usuário
deseja é de uma visão geral dele, uma espécie de trailer ou enredo. A
documentação é teodiosa de ler para alguém que quer uma visão geral,
pois ela é como uma descrição de cada personagem e não da forma como
eles se envolvem.

A palavra *vignette* admite traduções como vinheta, esboço e epsódio. No
contexto de um pacote R, uma vinheta é uma documentação auxiliar do
mesmo que descreve o uso coordenado das funções que contém (ou
*datasets*) na solução de um problema ou sobre um tema. É usada para dar
uma visão geral dos recusos do pacote.


As vinhetas não são exigidas nos pacotes, embora seja a melhor forma de
apresentá-lo. Certamente pela mesma razão, não existe restrição de
tamanho nem forma e fica como responsabilidade dos autores usar do bom
senso ao escrever uma vinheta e até mesmo quantas vinhetas ter. Se um
pacote é multitemático ou se a solução para diferentes problemas são
longas, é melhor ter vinhetas dedicadas a cada um.

O que é marcante, no entanto, é que as vinhetas fazem mistura de prosa e
código. Antes da versão 3.0.0 do R, as vinhetas eram documentos Sweave e
nas versões mais recentes, vinhetas não Sweave foram permitidas.

Sendo ou não documentos Sweave, nas as vinhetas são permitidos gráficos
e outputs de resultados R, além de tabelas e equações. As vinhetas em
HTML, consideradas a partir da versão 3.0.0, podem até mesmo ter vídeos,
animações em gif, gráficos em JavaScript e OpenGL.

Diante de todos esses recursos que uma vinheta contém e pelo excelente
meio de divulgação do pacote que é, nesse capítulo serão descritos os
passos para adicionar vinhetas ao pacote. Vamos considerar vinhetas em
HTML e PDF escritas em RMarkDown e compiladas com o knitr.

A documentação é impessoal e pontual, a vinheta não. O artigo é formal e
demorado, a vinheta.  Usos: descrição geral; material suplementar;
estudo de caso; detalhamento de algoritimos;

# Consultar vinhetas #

## Pacotes instalados ##

Certamente alguns dos pacotes que você tem instalado no seu SO possuem
vinheta. Se você está reproduzindo o código desse tutorial, então você
tem o `devtools` e o `roxygen2`. Para acessar as vinhetas disponíveis
você pode usar as opções ilustradas abaixo.

```{r, eval=FALSE}
## Exibe todas as vinhetas disponíveis no console.
vignette()

## Exibe as vinhetas de um único pacote no console.
vignette(package = "roxygen2")

## Abre uma vinheta pelo nome (essa é do pacote roxygen2).
vignette(topic = "rd")
vignette(topic = "rd", package = "roxygen2")

## Exibe todas as vinhetas disponíveis no navegador.
browseVignettes()

## Exibe apenas as vinhetas de um pacote.
browseVignettes(package = "roxygen2")
```

```{r, include=FALSE}
cap <-
"Distribuição do número de vinhetas por pacote nos pacotes oficiais do R
disponíveis no CRAN."

if (ishtml) {
    cap <- fig$cap("vin", cap)
}

tb <- structure(
    c(0.774686165394073, 0.171735473016695, 0.0535783615892326),
    class = "table",
    .Dim = 3L,
    .Dimnames = structure(list(y = c("0", "1", ">1")),
                          .Names = "y"))

tbl <- structure(
    list(px = c(5986L, 1327L, 235L, 85L, 34L, 29L, 11L, 4L, 3L, 4L, 2L,
                1L, 0L, 1L, 0L, 0L, 0L, 1L, 0L, 1L, 1L, 0L, 1L, 0L, 0L,
                0L, 0L, 0L, 0L, 0L, 0L, 0L, 0L, 0L, 0L, 0L, 0L, 0L, 0L,
                0L, 0L, 0L, 0L, 0L, 0L, 1L),
         x = 0:45),
    .Names = c("px", "x"),
    row.names = c(NA, -46L),
    class = "data.frame")

totPack <- sum(tbl$px)
totVin <- sum(tbl$px * tbl$x)
m <- totVin / totPack

```

## Pacotes oficiais no CRAN ##

Para os pacotes que são oficiais (que estão no CRAN), você pode
consultar as vinhetas, bem a documentação, online. Os pacotes estão no
endereço `https://cran.r-project.org/web/packages/<pacote>/index.html`,
em que `<pacote>` é um nome. Nessas páginas existe uma seção com URLs
para as vinhetas, quando disponíveis, logo abaixo da documentação em
PDF.

Nós fizemos um *web scraping* no site do CRAN e verificamos que 22.5%
dos pacotes oficiais do R tem pelo menos uma vinheta, sendo que 17.2%
tem apenas uma e 5.4% tem mais que uma, conforme a Figura
`r fig$ref("vin")`.

Existe um total de `r totVin` distribuídas em `r totPack` pacotes, o que
dá uma média de `r round(m, 2)` vinhetas por pacote. Esse *web scrap*
levou 150 minutos e foi feito no dia 04 de Janeiro de 2016.

```{r, echo=FALSE, results="hide", fig.cap=cap}
plot(px ~ x, data = tbl, type = "h", lwd = 4,
     xlab = "Número de vinhetas no pacote",
     ylab = "Número de pacotes")
par(fig = c(0.15, 0.95, 0.15, 1), new = TRUE)
pie(tb,
    col = c("red", "orange", "yellow"),
    labels = sprintf(fmt = "%s (%0.1f%s)",
                     c(0, 1, ">1"), 100*tb, "%"))
text(x = 0, y = 0.9, labels = "Frequência relativa", cex = 1.2)
```

Além dos pacotes oficiais existem pacotes em desenvolvimento no GitHub,
por exemplo, cuja vinheta pode também estar disponível. Esse é o caso do
pacote [breedR].

Fica aqui aquela pergunta tipo Tostines: um pacote tem mais vinhetas
por que é mais usado ou é mais usado por que tem mais vinhetas?

# Adicionando vinheta #

As vinhetas ficam no `inst/doc/` quando o pacote é instalado. Os fontes
ficam em `vignettes/`

`R CMD check` ou `devtools::check()` avalia as vinhetas, extrai o código
e avalia sua execussão sequêncial, chunk por chunk.

`R CMD build` vai criar o PDF ou HTML da vinheta e colocar no
`inst/doc/`, para isso vai rodar a engine declarada (knitr ou Sweave,
rmarkdown, enfim).

A partir da versão 3.0.0, o R admite vignettes engines diferentes do
Sweave. No caso, permite usar o **knitr** para gerar PDF e HTML.

  * <http://r-pkgs.had.co.nz/vignettes.html>
  * <http://kbroman.org/pkg_primer/pages/vignettes.html>
  * <http://yihui.name/en/2012/09/r-package-markdown-vignettes/>
  * <https://cran.r-project.org/doc/manuals/r-release/R-exts.html#Writing-package-vignettes>
  * <http://rmflight.github.io/posts/2014/07/vignetteAnalysis.html>
  * <http://www.stats.uwo.ca/faculty/murdoch/ism2013/5Vignettes.pdf>
  * <https://www.statistik.lmu.de/~leisch/Sweave/Sweave-Rnews-2003-2.pdf>
  * <http://www.magesblog.com/2012/01/survey-writing-package-vignette.html>
  * <https://tagteam.harvard.edu/hub_feeds/1981/feed_items/1395647>
  * <https://stat545-ubc.github.io/packages00_index.html>
  * <https://cran.r-project.org/web/packages/knitr/vignettes/knitr-markdown.html>

O jeito antigo de fazer pacote:

  * <http://biostat.mc.vanderbilt.edu/wiki/Main/HowToCreateAnRPackage>
  * <http://leg.ufpr.br/~paulojus/embrapa/Rembrapa/Rembrapase37.html>

O que são as vinhetas?

  - Documentação extendida do pacote? De certa forma sim.
  - Uma documentação menos pontual e mais geral? Sim.
  - Substitui um artigo? Não, pois artigos não exibem código;
  - É uma propaganda do pacote? Sem dúvida.
  - A melhor forma de apresentar uma introdução geral do pacote.
  - Pode dar detalhes técnicos que não caberiam na documentação.
  - Pode demonstrar aspectos que não documentação não seria possível
    porque lá só tem código de input.
  - Uma vinheta é livre para ter figuras, links, gifs, tabelas, listas,
    até app shiny e gráficos dinâmicos como o googleVis.

Elas ficam no diretório `vignettes/`. São parte do sistema de
ajuda/documentação do pacote.

As entradas com % no YAML são ignoradas pelo LaTex e processadas pelo R
para gerar links na home da documentação (suponho).

A vantagem do HTML é que uma index pode dar acesso às várias vinhetas de
um pacote. Torna fácil para o usuário iniciante.


```
## Meta dados de uma vinheta.
% \VignetteIndexEntry{}      ## Título no index.html
% \VignetteDepends{}         ## Pacotes do qual depende
% \VignetteKeyword{palavra1} ## Palavras-chave.
% \VignetteKeyword{palavra2}
```

<!--------------------------------------------- -->

A coisa que mais fácil ajuda você a conhecer as funcionalidades de um
pacote é sem dúvida a sua vinheta (*vignette*). Um pacote pode ter
várias vinhetas, cada uma exibindo um tema diferente de funcionalidades.

Produzir a vinheta de um pacote é tão fácil quanto as demais partes
dele. Usaremos os recursos disponíveis no *devtools* mais uma vez.

A vinheta será escrita em
`r renderUrl("RmarkDown","http://rmarkdown.rstudio.com/",rty)`. Escrever
vinhetas têm uma excelente
`r renderUrl("documentação","http://r-pkgs.had.co.nz/vignettes.html",rty)`.

A vantagem de escrever em MarkDown é a velocidade, praticidade e poder
obter vinhetas em html e pdf facilmente.

```{r, eval=FALSE, include=FALSE}
## DESCRIPTION antes do use_vignette().
cat(readLines("./meupacote/DESCRIPTION"), sep = "\n")
```
```{r, eval=FALSE}
library(devtools)

## Cria a primeira vinheta do pacote.
use_vignette("minhaVinheta1")
```
```{r, echo=FALSE}
if (file.exists("./meupacote/vignettes/minhaVinheta1.Rmd")){
    file.remove("./meupacote/vignettes/minhaVinheta1.Rmd")
}
library(devtools)
use_vignette("minhaVinheta1", pkg = "./meupacote/")
```
```{r, echo=FALSE}
## DESCRIPTION depois do use_vignette().
cat(readLines("./meupacote/DESCRIPTION"), sep = "\n")
```

O comando `use_vignette()` cria o diretório `vignettes/` com um arquivo
`.Rmd` com o nome que você usou. Além disso ele adiciona ao campo
`Suggests` no `DESCRIPTION` os pacotes `knitr` e `rmarkdown`,
necessários para gerar a vinheta.

```{r, echo=FALSE}
## Mostra diretório e arquivos criados.
cat(system("tree --charset=ascii ./meupacote/ | head -n -2",
           intern = TRUE), sep = "\n")
```

Esse arquivo é criado já com conteúdo para poder orientá-lo. No topo do
arquivo tem uma parte de meta dados escrita em YAML (*yet another markup
language*) que detalha as informações do documento e definem o processo
de sua criação.

```{r, echo=FALSE}
## Mostra o YAML da vinheta original.
cat(readLines("./meupacote/vignettes/minhaVinheta1.Rmd")[1:10],
    sep = "\n")

## Nada entrou no .Rbuildignore.
## cat(readLines("./meupacote/.Rbuildignore"),
##     sep = "\n")
```

Edite à vontade esse arquivo fazendo a melhor propaganda possível do seu
pacote. Tome cuidado com os pacotes que vai usar. É indicado que eles
estejam nos campos do seu `DESCRIPTION`, senão no `Imports`, pelo menos
no `Suggests`. Abaixo o arquivo que criamos, que está muito simples,
logicamente, mas é apenas para marcar território mesmo.

TODO trocar essa vinheta por uma da função `baskara()` com os métodos.

```{r, include=FALSE}
file.copy(from = "aux/minhaVinheta1.Rmd",
          to = "meupacote/vignettes/minhaVinheta1.Rmd",
          overwrite = TRUE)
```
```{r, echo=FALSE, comment=NA}
## Mostra a vinheta mínima.
cat(readLines("./meupacote/vignettes/minhaVinheta1.Rmd"),
    sep = "\n")
```

Para produzir a vinheta, use o comando `build_vignettes()`. Ele vai
gerar as vinhetas de cada arquivo e levá-las para outro diretório, como
pode ser visto abaixo. Caso você não tenha um dos seguintes pacotes:
`evaluate`, `formatR`, `highr`, `knitr`, `mime`, `stringi`; será
necessário instalá-los.

```{r, eval=FALSE}
build_vignettes()
```
```{r, eval=FALSE, echo=FALSE, comment=NA, highlight=FALSE}
## FIXME: Não existe como sair desse erro! De usar o output do
## build_vignettes().
x <- capture.output(build_vignettes("./meupacote/"))
cat(x, sep = "\n")

sink("aux.txt")
build_vignettes("./meupacote/")
sink()
```
```
Building meupacote vignettes
Moving minhaVinheta1.html, minhaVinheta1.R to inst/doc/
Copying minhaVinheta1.Rmd to inst/doc/
```

TODO Incluir a vinheta do `pitagoras()` ou outra funcionalidade com
output em PDF.

Por fim, basta executar `check()` e `build()` mais uma vez para incluir
as vinhetas no `.tar.gz` do seu pacote.

[breedR]: https://github.com/famuvie/breedR/tree/master/inst/doc
