---
title: "Adicionar Conjuntos de Dados"
author: "Fernando Mayer & Walmes Zeviani"
date: "61 RBRAS | 23 a 25 de Maio | Salvador/BA"
output:
  revealjs::revealjs_presentation:
    theme: serif
    highlight: haddock
    transition: fade
    css: _style_revealjs.css
    includes:
      in_header: _MathJax.html
---

```{r, include=FALSE}
source("_setup.R")
```

## Criar e Documentar Conjuntos de Dados

  1. **Incluir** conjuntos de dados no pacote
  2. **Documentar** os conjuntos de dados

```{r, include=FALSE}
# file.copy(from = "aux/dpqr-pgnz.R", to = "meupacote/R/")
# file.remove("meupacote/R/designs.R", "meupacote/R/Hist.R")
file.remove("meupacote/R/CostaEx5.7.2.R",
            "meupacote/man/CostaEx5.7.2.Rd")
file.remove("meupacote/NAMESPACE")
# file.copy(from = "./aux/designs.R", to = "meupacote/R/")
# file.copy(from = "./aux/pitagoras.R", to = "./meupacote/R/")
# file.copy(from = "./aux/Hist.R", to = "./meupacote/R/")
# file.copy(from = "./aux/dpqr-pgnz.R", to = "./meupacote/R/")
```

## Manter o fonte em texto

É recomendado manter os dados em formato texto.

```{r, include=FALSE}
unlink("meupacote/data", recursive = TRUE)
unlink("meupacote/data-raw", recursive = TRUE)
```
```{r, eval=FALSE}
library(devtools)

# Um diretório para manter os fontes (opicional)
use_data_raw()
```
```{r, include=FALSE}
library(devtools)
use_data_raw("./meupacote")
```

A `use_data_raw()` cria o diretório `data-raw/` e o inclui no
`.Rbuildignore`.

## Adicionar gerar o binário

```{r, include=FALSE}
file.copy(from = "./aux/CostaEx5.7.2.txt", to = "./meupacote/data-raw/CostaEx5.7.2.txt")
```
```{r, eval=FALSE}
# Le o arquivo do diretório data-raw/.
loc <- "data-raw/CostaEx5.7.2.txt"
CostaEx5.7.2 <- read.table(loc, header = TRUE)
str(CostaEx5.7.2)
```
```{r, echo=FALSE}
loc <- "./meupacote/data-raw/CostaEx5.7.2.txt"
CostaEx5.7.2 <- read.table(loc, header = TRUE)
str(CostaEx5.7.2)
```
```{r, eval=FALSE}
# Cria o binário dentro da data/.
use_data(CostaEx7.5.2)
```
```{r, include=FALSE}
use_data(CostaEx5.7.2, pkg = "./meupacote/", overwrite = TRUE)
```

As extensões `.rda` e `RData` podem ser usadas.

---

```{r, echo=FALSE, results="markup", comment=NA}
cat(system("tree -F --charset=ascii meupacote/", intern = TRUE),
    sep = "\n")
```

## Documentar

```{r, include=FALSE}
file.remove("./meupacote/R/CostaEx5.7.2.R")
file.copy(from = "./aux/CostaEx5.7.2.R", to = "./meupacote/R/")
```

A documentação em `R/CostaEx5.7.2.R`
```{r, echo=FALSE, comment=NA, results="asis"}
cat("```r\n")
cat(readLines("meupacote/R/CostaEx5.7.2.R"), sep = "\n")
cat("\n```")
```

---

Gerar e verificar a documentação
```{r, eval=FALSE}
document()
```
```{r, echo=FALSE}
document("./meupacote")
```
```{r, eval=FALSE}
check_man()
```
```{r, echo=FALSE}
check_man("./meupacote")
```

---

Verificar o pacote
```{r, eval=FALSE}
check()
```
```{r, include=FALSE, eval=FALSE}
check("meupacote")
```

Erro de verificação
```
... omitido ...
* checking examples ... ERROR
Running examples in ‘meupacote-Ex.R’ failed
Error in library(lattice) : there is no package called ‘lattice’
Execution halted
```

Adicionar `lattice` ao `Suggests`
```{r, eval=FALSE}
use_package(package = "lattice", type = "Suggests")
```
```{r, include=FALSE}
use_package(package = "lattice", pkg = "./meupacote", type = "Suggests")
```

```
Imports:
    RColorBrewer
Suggests:
    lattice
```

---

```{r, echo=FALSE, results="markup", comment=NA}
cat(system("tree -F --charset=ascii meupacote/", intern = TRUE),
    sep = "\n")
```

## Mais

[Vinhetas](./capVinheta_.html)
