---
title: "Pacote R"
author: "Fernando Mayer & Walmes Zeviani"
date: "61 RBRAS | 23 a 25 de Maio | Salvador/BA"
output:
  revealjs::revealjs_presentation:
    theme: serif
    highlight: haddock
    transition: fade
    css: _style_revealjs.css
    includes:
      in_header: _MathJax.html
---

```{r, include=FALSE}
source("_setup.R")
```

## Pacotes

  * Conjunto de funções e dados ...

## Estrutura de um pacote

```
meuPack/
|-- DESCRIPTION    * (informação & configuração)
|-- NAMESPACE      * (organização)
|-- R/             * (código, .R)
|-- man/           * (documentação, .Rd)
|-- data/            (dados, .RData, .rda)
|-- vignettes/       (tutoriais, .Rnw, Rmd)
|-- tests/           (testes, .R)
|-- inst/            (arquivos extras)
|-- data-raw/        (dados crus, .txt, .csv, .R)
|-- demo/            (demonstrações)
|-- src/             (funções externas, .c, .cpp, .h)
`-- LICENSE
```

---

Você pode...

  * Criar a estrutura passo a passo.
  * Usar [`package.skeleton()`].
  * Usar o pacote [`devtools`].

<br><br><br><br><br>

Você deve...

  * Ler o [Writing R Extensions]

---

Com o `package.skeleton()`

```
> data(cars)
> utils::package.skeleton()
Creating directories ...
Creating DESCRIPTION ...
Creating NAMESPACE ...
Creating Read-and-delete-me ...
Saving functions and data ...
Making help files ...
Done.
Further steps are described in './anRpackage/Read-and-delete-me'.
```
```
anRpackage
|-- data/
|   `-- cars.rda
|-- DESCRIPTION
|-- man/
|   |-- anRpackage-package.Rd
|   `-- cars.Rd
|-- NAMESPACE
`-- Read-and-delete-me
```

## Usando o pacote `devtools`

```{r create, comment=NA, include=FALSE, purl=FALSE}
library(devtools)
if (dir.exists(paths="./meupacote")) {
    unlink("./meupacote/", recursive = TRUE, force = TRUE)
}
```
```{r, comment=NA, eval=TRUE}
# Carrega o pacote devtools.
library(devtools)

# Cria o pacote.
create("meupacote", rstudio = FALSE)
```
```{r, include=FALSE}
# Guarda no NAMESPACE vazio para exibir lá na frente.
namespace <- readLines("./meupacote/NAMESPACE")
```

---

```{r, echo=FALSE, results="markup", comment=NA}
cat(system("tree -F --charset=ascii meupacote/", intern = TRUE),
    sep = "\n")
```

## O arquivo `DESCRIPTION`

```{r, include=FALSE}
cat(file = "meupacote/DESCRIPTION", sep = "\n",
    sprintf('Package: meupacote
Title: Meu Primeiro Pacote R
Version: 0.0-1
Authors@R: as.person(c(
    "Fernando de Pol Mayer <fernando.mayer@ufpr.br> [aut,cre]",
    "Walmes Marques Zeviani <walmes@ufpr.br> [aut]"))
Description: Esse é o primeiro pacoteque estamos fazendo. Nesse tutorial
    o pacote será desenvolvido com funções, dados e vinheta.
License: GPL-3
URL: http://git.leg.ufpr.br/leg/prr
BugReports: http://git.leg.ufpr.br/leg/prr/issues
LazyData: true
Encoding: UTF-8
Depends:
    R (>= %s)', getRversion()))
```
```{r, echo=FALSE, comment=NA}
cat(readLines("./meupacote/DESCRIPTION"), sep = "\n")
```

---

  * `Package`: nome do pacote, sem espaços, começar com alfa e conter
     apenas alfanumerico.
  * `Title`: título do pacote.
  * `Version` : versão do pacote, `x.y-z` ou `x.y.z` para *major*,
     *minor* e *patch*.
  * `Author` ou `Authors@R`: declara os desenvolvedores do pacote, com
     email e papel no desenvolvimento (criador/mantenedor, autor e
     colaborador).
  * `Description`: descrição do que o pacote faz.

---

  * `Depends`: Pacotes com as versões.
  * `Imports`: Pacotes do qual o seu importa funções (ex: chama nas
     definições das funções).
  * `Suggests`: Pacotes que o seu usa sem importar (ex: chama nas
     vinhetas ou testes).

<br><br><br><br>

[Imports v Depends](http://blog.obeautifulcode.com/R/How-R-Searches-And-Finds-Stuff/)

---

  * `License`: tipo de licensa.
  * `LazyData`: Se TRUE, dados são carrados apenas quando chamados.
  * `URL`: endereço do pacote
  * `BugReports`: endereço para envio de bugs
  * `Encoding`: `UTF-8` para permitir non-ASCII no pacote.
  * `VignetteBuilder`: mecanismo de geração de vinheta.

## Adicionando Funções ao Pacote

```{r, eval=FALSE}
# Função salva em R/pitagoras.R.
pitagoras <- function(a, b){
    h <- sqrt(a^2 + b^2)
    return(h)
}
```
```{r, include=FALSE}
file.copy(from = "./aux/pitagoras.R", to = "./meupacote/R/pitagoras.R")
```
```{r, echo=FALSE, results="markup", comment=NA}
cat(system("tree -F --charset=ascii meupacote/", intern = TRUE),
    sep = "\n")
```

---


```{r, echo=TRUE, eval=FALSE}
# Carrega todas as funções do pacote. Assume estar em meupacote/.
load_all()
```
```{r, echo=FALSE, eval=TRUE}
load_all("meupacote/")
```
```{r}
# Note que o package:meupacote foi carregado.
head(search())

# Os objetos do pacote disponíveis.
ls("package:meupacote")

pitagoras
```

## Documentar a função

  * Documentação acontece em arquivos `man/*.Rd`.
  * Definição e documentação ficam separadas.
  * O `package.skeleton()` pode criar os moldes.
  * Como o [`roxygen2`] a documentação é escrita com a função.

```{r, eval=FALSE, include=FALSE}
package.skeleton(path = "~/Downloads",
                 list = "pitagoras",
                 force = TRUE)
```

---

Documentação com `roxygen2`
```{r, echo=FALSE, comment=NA, results="asis"}
cat("```r\n")
cat(readLines("meupacote/R/pitagoras.R"), sep = "\n")
cat("\n```")
```

---

Processando o texto `R/pitagoras.R`
```{r, echo=TRUE, eval=FALSE}
# Gera/autualiza do diretório man/ com as documentações.
document()
```
```{r, echo=FALSE, eval=TRUE}
document("meupacote/")
```
```{r, echo=FALSE, comment=NA}
cat(system("tree --charset=ascii -F ./meupacote/ | head -n -2",
           intern = TRUE),
    sep = "\n")
```

---

Resulta na documentação em `man/pitagoras.Rd`
```{r, echo=FALSE, comment=NA, results="asis"}
cat("```r\n")
cat(readLines("meupacote/man/pitagoras.Rd"), sep = "\n")
cat("\n```")
```

---

Resulta na inclusão no `NAMESPACE`
```{r, echo=FALSE, comment=NA}
cat(readLines("meupacote/NAMESPACE"), sep = "\n")
```

## `roxygen2`

Campos mais utilizados
```{r, results="asis", echo=FALSE}
s <- c("@name", "@title", "@usage", "@description", "@param", "@return",
       "@examples", "@inheritParams", "@author", "@method", "@details",
       "@format", "@source", "@references", "@seealso", "@docType",
       "@include", "@slot", "@section", "@field", "@note", "@concepts",
       "@family", "@keywords", "@rdname", "@describeIn", "@aliases",
       "@export", "@exportClass", "@exportMethod", "@import",
       "@importFrom", "@importClassesFrom", "@importMethodsFrom")

cbind.fill <- function(...){
    nm <- list(...)
    nm <- lapply(nm, as.matrix)
    n <- max(sapply(nm, nrow))
    do.call(cbind, lapply(nm, function (x)
        rbind(x, matrix(, n - nrow(x), ncol(x)))))
}
L <- list(s[1:7], s[8:15], s[16:28], s[29:35])

L <- do.call(cbind.fill, L)
colnames(L) <- c("Indispensável", "Recomendado", "Organização",
                 "Exportação")
L[is.na(L)] <- ""
knitr::kable(L)
```

---

Comandos mais utilizados ([Text formatting reference sheet])
```
\emph{italico}
\strong{negrito}
\code{monoespaco}

\pkg{pacote}
\link{fun}
\link[pkg]{fun}

\email{wz@@ufpr.nr}
\href{www}{texto}
\url{www}

\describe{\item }
\itemize{\item }
\enumerate{\item }

\eqn{\alpha = 1}
\deqn{X \sim Normal(\mu, \sigma^2)}

\dontrun{x <- 10}
\dontshow{x <- 10}
\donttest{x <- 10}

\if{html}{\figure{abc.jpg}{options: width="250px"}}
\if{latex}{\figure{abc.jpg}{options: width=1.75in}}
```

---

Verifica se existe mau formação dos campos e comandos
```{r, echo=TRUE, eval=FALSE}
# Gera/autualiza do diretório man/ com as documentações.
check_man()
```
```{r, echo=FALSE, eval=TRUE}
check_man("meupacote/")
```

## Verificar, construir e instalar

Com mais 3 etapas, tá pronto
```{r, eval=FALSE}
# Verificação pente fino.
check(pkg = "meupacote/", check_dir = "aux/")

# Constroí o tar.gz.
build()

# Instala o pacote.
install()
```

## Resumo

  * Carregar o `devtools`
  * Criar pacote com `create()`
  * Editar o `DESCRIPTION`
  * Criar conteúdo em `R/`
  * Carregar e experimentar funções com `load_all()`
  * Fazer a documentação com `roxygen2` nos `R/*.R`.
  * Gerar `man/*.Rd` com `document()` e verificar com `check_man()`
  * Verificar todo o pacote com `check()`
  * Empacotar no `*.tar.gz.` com `build()`
  * Instalar o pacote com `install()`

## Mais

[Adicionar Funções e Documentar](./capFuncoes_.html)

<!------------------------------------------- -->

[Writing R Extensions]: https://cran.r-project.org/doc/manuals/r-release/R-exts.html
[`package.skeleton()`]: https://stat.ethz.ch/R-manual/R-devel/library/utils/html/package.skeleton.html
[`devtools`]: https://cran.r-project.org/web/packages/devtools/index.html
[`roxygen2`]: https://cran.r-project.org/web/packages/roxygen2/index.html

[Text formatting reference sheet]: https://cran.r-project.org/web/packages/roxygen2/vignettes/formatting.html
