---
title: "Documentos dinâmicos no R"
author: "Fernando Mayer & Walmes Zeviani"
---

```{r setup, include=FALSE}
## Carrega as definições de sessão.
source("setup_knitr.R")
source("config.R")

## Tipo de output necessário para saber como gerar os captions.
ishtml <- any(grepl(pattern = "^html_document",
                    x = readLines("_output.yaml")))

## Carrega as definições de sessão.
source("config.R")
rty <- "md"
```

# Opções do knitr

Todas as opções do knitr para controlar a saída dos resultados de
códigos do R são válidas para o R Markdown.

* Para afetar um único *chunk*, coloque as opções individualmente
<pre><code>```{r, opt1=val1, opt2=val2}
# código
```</code></pre>
* Para afetar **todos** os *chunks* de um documento, use a função
`knitr::opts_chunk$set()`:
<pre><code>```{r, echo=FALSE}
knitr::opts_chunk$set(opt1 = val1,
                      opt2 = val2
)
```</code></pre>

As opções mais importantes são

* `eval = FALSE` para não avaliar o código, apenas mostrar
* `echo = FALSE` para não mostrar o código, apenas as saídas
* `results = "hide"` para não mostrar as saídas
* `results = "asis"` para que o resultado seja tratado como texto
  literal em Markdown. Por exemplo, para gerar uma tabela a partir de um
  objeto do R, podemos usar a função `knitr::kable()`
<pre><code>```{r, results="asis"}
kable(head(iris))
```</code></pre>

```{r, results="asis", echo=FALSE}
kable(head(iris))
```

* `warning = FALSE` e `message = FALSE` para suprimir as mensagens de
  aviso
* `fig.width = 5` and `fig.height = 5` para alterar o tamanho dos
  gráficos gerados pelo R (em polegadas)
* `cache = TRUE` para armazenar os resultados 

A lista completa de opções está em <http://yihui.name/knitr/options>.

# Usando o R Markdown

Para facilitar a conversão de arquivos `.Rmd` em `.html`, usamos o
pacote [rmarkdown][], através da função `render()`.

A função `render()` é uma *wrapper* que internamente chama a
`knitr::knit()` e posteriormente converte o documento para `.html`
usando o Pandoc.

A vantagem de usar a `rmarkdown::render()` é que ela possui uma série de
opções que facilitam a conversão de documentos além de já renderizar
páginas HTML mais amigáveis (atrvés de arquivos CSS).

Para usar esse função você precisa:

1. Instalar o pacote `rmarkdown` com `install.packages("rmarkdown")`
2. Instalar o Pandoc no seu sistema

No RStudio, esse pacote já vem instalado, assim como uma versão embutida
do Pandoc.

Usando o exemplo anterior, vamos compilar o arquivo
[Exemplo1-knitr.Rmd](Exemplo1-knitr.Rmd) com

```{r, eval=FALSE}
## Carrega o pacote
library(rmarkdown)
render("Exemplo1-knitr.Rmd")
```

<table>
<tr>
<td align="center"><img src="img/split_apply_combine.svg" height="50%"></td>
</tr>
</table>

E o resultado pode ser visto no arquivo
[Exemplo1-knitr.html](Exemplo1-knitr.html).

No RStudio, esse processo todo pode ser feito pelo botão
<kbd>Knit<kbd>.

# Convertendo R Markdown para outros formatos

Por padrão, a função `render()` gera um arquivo `.html` mas existem
outros formatos finais possíveis graças ao **Pandoc**.

A chamada anterior é equivalente a 

```{r, eval=FALSE}
render("Exemplo1-knitr.Rmd", output_format = "html_document")
```

O pacote `rmarkdown` possui uma série de formatos de saída, que possuem
os sufixos `_document` para documentos, e `_presentation` para
apresentações (slides). Alguns deles:

* Documentos:
    - `html_document`
    - `pdf_document`
    - `word_document`
* Apresentações:
    - `ioslides_presentation`
    - `slidy_presentation`
    - `beamer_presentation`

Podemos converter um documento em R Markdown para PDF com

```{r, eval=FALSE}
render("Exemplo1-knitr.Rmd", output_format = "pdf_document")

```

O resultado é o arquivo [Exemplo1-knitr.pdf](Exemplo1-knitr.pdf). A
função `render()` usa o Pandoc para converter Markdown para $LaTeX$, e
depois para PDF.

Um documento do Word pode ser gerado com

```{r eval=FALSE}
render("Exemplo1-knitr.Rmd", output_format = "word_document")
```

Para gerar [Exemplo1-knitr.docx](Exemplo1-knitr.docx).

Apresentações em slides HTML podem ser geradas em diversos formatos, um
deles é o `ioslides`

```{r, eval=FALSE}
render("Exemplo1-knitr.Rmd", output_format = "ioslides_presentation",
       output_file = "Exemplo1-knitr-ioslides.html")
```

Veja o resultado em
[Exemplo1-knitr-ioslides.html](Exemplo1-knitr-ioslides.html). 

Apresentações em beamer

```{r, eval=FALSE}
render("Exemplo1-knitr.Rmd", output_format = "beamer_presentation",
       output_file = "Exemplo1-knitr-beamer.pdf")
```

Com resultado no arquivo
[Exemplo1-knitr-beamer.pdf](Exemplo1-knitr-beamer.pdf).


<!-- links -->

[Donald Knuth]: https://en.wikipedia.org/wiki/Donald_Knuth
[MathJax]: http://www.mathjax.org
[Dingus]: http://daringfireball.net/projects/markdown/dingus
[Markdown]: http://daringfireball.net/projects/markdown
[rmarkdown]: http://rmarkdown.rstudio.com
[Friedrich Leisch]: http://www.statistik.lmu.de/~leisch
[Sweave]: https://www.statistik.lmu.de/~leisch/Sweave
[Yihui Xie]: http://yihui.name/
[knitr]: http://yihui.name/knitr
[Pandoc]: http://pandoc.org/
[YAML]: http://yaml.org/
[linguagem de marcação]: https://pt.wikipedia.org/wiki/Linguagem_de_marcação/
