---
title: "Documentos dinâmicos no R"
author: "Fernando Mayer & Walmes Zeviani"
output:
  html_document:
    toc: true
---

```{r setup, include=FALSE}
source("setup_knitr.R")
```

# Criando um documento dinâmico com Markdown e R

No exemplo anterior, escrevemos um documento em Markdown (`.md`) e
inserimos códigos do R, que são apenas apresentados no documento final.
Desse forma temos um documento **estático**, pois os códigos não são
interpretados. Para fazermos esse documento ser **dinâmico**, vamos usar
o pacote **knitr** a nosso favor, fazedo com que ele interprete e
retorne resultados dos códigos que inserimos. Vamos denominar
genericamente essa combinação de texto em Markdown e códigos do R de "R
Markdown".

Arquivos escritos em R Markdown não podem ser compilados usando
ferramentas padrão de conversão de Markdown. O código R deve ser
avaliado antes da conversão usando o Pandoc, por exemplo. R Markdown
pode ser convertido para Markdown através do knitr. Os resultados de
códigos do R são inseridos entre o texto em Markdown, que pode então ser
convertido para HTML usando o Pandoc.

O uso do R Markdown para criar documentos dinâmicos tem se tornado uma
ferramenta chave atualmente em *literate statistical programming*, e
substituiu largamente ferramentas anteriores como o Sweave.

Os detalhes e opções do pacote knitr serão descritas mais adiante. Por
enquanto, o que precisamos fazer para tornar esse documento dinâmico é
alterar a extensão do arquivo de `.md` para `.Rmd`, e alterar a forma
dos blocos de código. Os blocos de códigos (ou *chunks*) agora devem
conter uma marcação especial para indicar que devem ser interpretados
pelo R, através do knitr. Para isso, colocamos `{r}` no início de cada
bloco, que agora ficam

    ```{r}`r ''`
    x <- rnorm(30)
    ```

Usando o mesmo exemplo anterior, vamos renomear o arquivo `Exemplo1.md`
para `Exemplo1-knitr.Rmd` e incluir a marção `{r}` nos blocos de código.

Também é possível colocar códigos do R para serem renderizados na
própria linha de texto com `` `r '\x60r \x60'` ``. Por exemplo,
`` `r '\x60r 2+2\x60'` `` gera o resultado `r 2+2` no documento.

Veja o arquivo [Exemplo1-knitr.Rmd](exemplos/Exemplo1-knitr.Rmd).

```{r, echo=FALSE}
cat(system("cat exemplos/Exemplo1-knitr.Rmd", intern = TRUE), sep = "\n")
```

Agora usamos o knitr, através da função `knit()` para compilar o
documento `.Rmd` em um documento com sintaxe Markdown `.md`

```{r, eval=FALSE}
knit("exemplos/Exemplo1-knitr.Rmd", output = "exemplos/Exemplo1-knitr.md")
```

<table>
<tr>
<td align="center"><img src="img/knit.svg" style="float: center; width: 50%; margin-right: 1%; margin-bottom: 0.5em;"></td>
</tr>
</table>

O resultado da compilação pode ser vista no arquivo
[Exemplo1-knitr.md](exemplos/Exemplo1-knitr.md).

```{r echo=FALSE}
cat(system("cat exemplos/Exemplo1-knitr.md", intern = TRUE), sep = "\n")
```

Agora temos um documento em Markdown com os códigos do R avaliados. Mas
ainda precisamos processar esse arquivo para gerar o arquivo `.html`
através do Pandoc

```{r, eval=FALSE}
pandoc(input = "exemplos/Exemplo1-knitr.md", format = "html")
```

que gera o arquivo
[Exemplo1-knitr_utf8.html](exemplos/Exemplo1-knitr_utf8.html) que pode
ser visualizado no navegador.

# R Markdown e knitr

O pacote knitr, como já mencionado, é uma combinação de várias ideias
desenvolvidas separadamente em pacotes do R para *literate programming*,
especialmente o Sweave. Este pacote suporta $\LaTeX$, Markdown e HTML
como **linguagem de documentação**, e algumas linguagens de programação,
além do R, como por exemplo shell e Python. O resultado destes
documentos pode ser exportado para PDF, HTML, ou até mesmo arquivos do
MS Word. Daqui em diante, o nosso foco será no uso do knitr com Markdown
e R, pela simplicidade e versatilidade dessa linguagem, gerando
documentos dinâmicos em HTML. No entanto, a maioria das opções e o
funcionamento geral do pacote é similar para $\LaTeX$ (e compilação para
PDF) e HTML.

Na seção anterior, nós criamos um arquivo com a extensão `.Rmd`, que é
apropriada para documentos escritos em Markdown com R. Nós também usamos
as funções `knitr()` para converter o documento para Markdown, e
posteriormente a função `pandoc()` para gerar o HTML resultante.
Esse é o processo básico para gerar documentos dinâmicos no R. No
entanto, podemos estender esse processo para incorporar mais controle
tanto sob os códigos que são gerados, quanto na apresentação do
documento final.

Para facilitar a criação de documentos dinâmicos no R, a equipe do
RStudio desenvolveu o pacote [rmarkdown], que é baseado no knitr e
Pandoc, e contém opções padrão para gerar documentos em vários formatos
de maneira mais aprimorada.

A principal função para gerar documentos em R Markdown do pacote
rmarkdown é a `render()`. A função `render()` é uma *wrapper* que
internamente chama a `knitr::knit()` e posteriormente converte o
documento para `.html` usando o Pandoc. A diferença é que, além de ser
um processo mais direto, a saída em formato HTML utiliza temas mais
amigáveis, como o Twitter Bootstrap, que possibilita grandes opções de
configuração mais avançada.

Para usar esse função você precisa:

1. Instalar o pacote `rmarkdown` com `install.packages("rmarkdown")`
2. Instalar o Pandoc no seu sistema

No RStudio, esse pacote já vem instalado, assim como uma versão embutida
do Pandoc.

Usando o exemplo anterior, vamos compilar o arquivo
[Exemplo1-knitr.Rmd](exemplos/Exemplo1-knitr.Rmd). O primeiro argumento
da função é o nome (e local) do arquivo, e o segundo argumento é o
formato de saída, que por padrão é HTML.

```{r}
library(rmarkdown)
render("exemplos/Exemplo1-knitr.Rmd",  output_format = "html_document")
```

<table>
<tr>
<td align="center"><img src="img/split_apply_combine.svg" style="float: center; width: 50%; margin-right: 1%; margin-bottom: 0.5em;"></td>
</tr>
</table>

E o resultado pode ser visto no arquivo
[Exemplo1-knitr.html](exemplos/Exemplo1-knitr.html).

No RStudio, esse processo todo pode ser feito pelo botão
<kbd>Knit<kbd>.

## Metadados

Uma opção interessante ao utilizar o Pandoc é incluir metados no formato
[YAML] (*Yet Another Markup Language*). Os metadados em YAML são
escritos em formato de lista aninhada, e o Pandoc usa essas informações
para incluir, por exemplo, título, autor, e data em um documento.

A opção mais importante para o `rmarkdown` é o campo `output`, que
permite especificar o formato desejado de saída, o mesmo especificado no
argumento `output_format =` da função `render()`.

Os metadados em YAML são colocados sempre no **início** de um documento,
e são delimitados por `---`. Um exemplo típico seria:

```
---
title: "Meu primeiro documento em R Markdown"
author: "Fernando Mayer & Walmes Zeviani"
date: Maio, 2016
output: html_document
---
```

Com isso, não é mais necessário especificar o argumento `output_format
=` na chamada da função `render()`.

Veja o arquivo [Exemplo1-yaml.Rmd](exemplos/Exemplo1-yaml.Rmd). Para
renderizar esse aquivo, usamos:

```{r}
render("exemplos/Exemplo1-yaml.Rmd")
```

O resultado final pode ser visto no arquivo
[Exemplo1-yaml.html](exemplos/Exemplo1-yaml.html).

## Convertendo R Markdown para outros formatos

Por padrão, a função `render()` gera um arquivo `.html`, mas existem
outros formatos finais possíveis graças ao **Pandoc**.

O pacote `rmarkdown` possui uma série de formatos de saída, que possuem
os sufixos `_document` para documentos, e `_presentation` para
apresentações (slides). Alguns deles:

* Documentos:
    - `html_document`
    - `pdf_document`
    - `word_document`
* Apresentações:
    - `ioslides_presentation`
    - `slidy_presentation`
    - `beamer_presentation`

Podemos converter um documento em R Markdown para PDF com

```{r, eval=FALSE}
render("exemplos/Exemplo1-knitr.Rmd", output_format = "pdf_document")
```

O resultado é o arquivo
[Exemplo1-knitr.pdf](exemplos/Exemplo1-knitr.pdf). A função `render()`
usa o Pandoc para converter Markdown para $\LaTeX$, e depois para PDF.

Um documento do Word pode ser gerado com

```{r}
render("exemplos/Exemplo1-knitr.Rmd", output_format = "word_document")
```

Para gerar [Exemplo1-knitr.docx](exemplos/Exemplo1-knitr.docx).

Apresentações em slides HTML podem ser geradas em diversos formatos, um
deles é o `ioslides`

```{r}
render("exemplos/Exemplo1-knitr.Rmd",
       output_format = "ioslides_presentation",
       output_file = "Exemplo1-knitr-ioslides.html")
```

Veja o resultado em
[Exemplo1-knitr-ioslides.html](exemplos/Exemplo1-knitr-ioslides.html).

Apresentações em Beamer também podem ser geradas com

```{r, eval=FALSE}
render("exemplos/Exemplo1-knitr.Rmd",
       output_format = "beamer_presentation",
       output_file = "Exemplo1-knitr-beamer.pdf")
```

Com resultado no arquivo
[Exemplo1-knitr-beamer.pdf](exemplos/Exemplo1-knitr-beamer.pdf).


## Opções do knitr

O pacote knitr possui diversas opções para controlar a saída dos
resultados de códigos do R. Estas opções funcionam igualmente em blocos
de código inseridos entre texto escrito em Markdown ou $\LaTeX$.

Para controlar a saída de código de um único *chunk*, coloque as opções
individualmente

<pre><code>```{r, opt1=val1, opt2=val2}
# código
```</code></pre>

Para controlar globalmente **todos** os *chunks* de um documento, use a
função `knitr::opts_chunk$set()`:

<pre><code>```{r, echo=FALSE}
knitr::opts_chunk$set(opt1 = val1,
                      opt2 = val2
)
```</code></pre>

As opções mais importantes são:

- `eval = FALSE` para não avaliar o código, apenas mostrar
- `echo = FALSE` para não mostrar o código, apenas as saídas
- `results = "hide"` para não mostrar as saídas
- `warning = FALSE` e `message = FALSE` para suprimir as mensagens de
  aviso
- `fig.width = 5` and `fig.height = 5` para alterar o tamanho dos
  gráficos gerados pelo R (em polegadas)
- `cache = TRUE` para armazenar os resultados, e evitar com que eles
  sejam executados todas as vezes que o documento é compilado

Tabelas podem ser também geradas automaticamente a partir de resultados
de funções do R. Para gerar uma tabela a partir de um objeto do R,
podemos usar a função `knitr::kable()`. Para isso, também é necesário
utilizar a opção `results = "asis"` no *chunk*, para que o resultado
seja tratado como texto  literal em Markdown.

<pre><code>```{r, results="asis"}
kable(head(iris))
```</code></pre>

```{r, results="asis", echo=FALSE}
kable(head(iris))
```

A lista completa de opções está em <http://yihui.name/knitr/options>.

Utilizando a opção `output:` um cabeçalho YAML, podemos informar mais de
um formato para ser **gerado ao mesmo tempo** pelo rmarkdown. Por
exemplo, para gerar documentos de saída em HTML e PDF, podemos
especificar

```
---
title: "Meu primeiro documento em R Markdown"
author: "Fernando Mayer & Walmes Zeviani"
date: Maio, 2016
output: html_document
output:
  html_document: default
  pdf_document: default
---
```

E compilar todos eles ao mesmo tempo com

```{r, eval=FALSE}
render("exemplos/Exemplo1-yaml2.Rmd", output_format = "all")
```

Veja [Exemplo1-yaml2.html](exemplos/Exemplo1-yaml2.html), e
[Exemplo1-yaml2.pdf](exemplos/Exemplo1-yaml2.pdf).




<!-- links -->

[Donald Knuth]: https://en.wikipedia.org/wiki/Donald_Knuth
[MathJax]: http://www.mathjax.org
[Dingus]: http://daringfireball.net/projects/markdown/dingus
[Markdown]: http://daringfireball.net/projects/markdown
[rmarkdown]: http://rmarkdown.rstudio.com
[Friedrich Leisch]: http://www.statistik.lmu.de/~leisch
[Sweave]: https://www.statistik.lmu.de/~leisch/Sweave
[Yihui Xie]: http://yihui.name/
[knitr]: http://yihui.name/knitr
[Pandoc]: http://pandoc.org/
[YAML]: http://yaml.org/
[linguagem de marcação]: https://pt.wikipedia.org/wiki/Linguagem_de_marcação/
