---
title: "Adicionar Funções e Documentar"
author: "Fernando Mayer & Walmes Zeviani"
date: "61 RBRAS | 23 a 25 de Maio | Salvador/BA"
output:
  revealjs::revealjs_presentation:
    theme: serif
    highlight: haddock
    transition: fade
    css: _style_revealjs.css
    includes:
      in_header: _MathJax.html
---

```{r, include=FALSE}
source("_setup.R")
```

## Criar e Documentar Funções

  1. **Exportar** apenas o necessário para o usuário
  2. **Importar** o que for necessário para o pacote
  4. **Documentar** funções relacionadas na mesma página `.Rd`

```{r, include=FALSE}
# file.copy(from = "aux/dpqr-pgnz.R", to = "meupacote/R/")
file.remove("meupacote/R/designs.R", "meupacote/R/Hist.R")
file.remove("meupacote/NAMESPACE")
file.copy(from = "aux/designs.R", to = "meupacote/R/")
```

## Exportar ou não exportar

A função `design()` gera delineamentos
```{r, echo=FALSE, comment=NA, results="asis"}
cat("```r\n")
cat(readLines("meupacote/R/designs.R"), sep = "\n")
cat("\n```")
```

---

Gerar a documentação `.Rd` e escrever o `NAMESPACE`
```{r, eval=FALSE}
library(devtools)

document()
check_man()
```
```{r, include=FALSE}
library(devtools)
document("./meupacote")
check_man("./meupacote")
```

`NAMESPACE`
```{r, echo=FALSE, comment=NA}
cat(readLines("meupacote/NAMESPACE"), sep = "\n")
```

  - As funções `dic` e `dbc` existem dentro do pacote.
  - Não foram documentadas e nem exportadas.
  - O usuário não usará diretamente.

---

A documentação gerada em `man/design.Rd`
```{r, echo=FALSE, comment=NA}
cat(readLines("meupacote/man/design.Rd"), sep = "\n")
```

## Importar o que for necessário

```{r, include=FALSE}
# file.copy(from = "aux/dpqr-pgnz.R", to = "meupacote/R/")
file.remove("meupacote/R/Hist.R")
file.copy(from = "aux/Hist.R", to = "meupacote/R/")
```
```{r, echo=FALSE, comment=NA, results="asis"}
cat("```r\n")
cat(readLines("meupacote/R/Hist.R"), sep = "\n")
cat("\n```")
```

---

Incluir o pacote no `DESCRIPTION`, em `Imports`
```
Imports:
    RColorBrewer
```

Não precisa abrir, pode incluir com
```{r, eval=FALSE}
use_package(package = "RColorBrewer", type = "Imports")
# use_package(package = "RColorBrewer", type = "Suggests")
```
```{r, include=FALSE}
use_package("./meupacote", package = "RColorBrewer", type = "Imports")
```

Notificação do `check()` sem o `@importFrom`
```
Hist: no visible global function definition for ‘brewer.pal’
```

Notificação do `check()` sem escrever no `Imports`
```
Namespace dependency not required: ‘RColorBrewer’
```

## Manter Funções Relacionadas Junto

```{r, include=FALSE}
file.remove("meupacote/R/dpqr-pgnz.R")
file.copy(from = "aux/dpqr-pgnz.R", to = "meupacote/R/")
```
```{r, echo=FALSE, comment=NA, results="asis"}
cat("```r\n")
cat(readLines("meupacote/R/dpqr-pgnz.R"), sep = "\n")
cat("\n```")
```

---

A estrutura do pacote
```{r, include=FALSE}
document("./meupacote")
```
```{r, echo=FALSE, results="markup", comment=NA}
cat(system("tree -F --charset=ascii meupacote/", intern = TRUE),
    sep = "\n")
```

---

A documentação gerada em `man/dpqr-dpgnz.Rd`
```{r, echo=FALSE, comment=NA}
cat(readLines("meupacote/man/dpqr-dpgnz.Rd"), sep = "\n")
```

## Mais

[Adicionar Conjuntos de Dados](./capAdiDados_.html)
