---
title: "Classes, Genéricas e Métodos em S3"
author: "Fernando Mayer & Walmes Zeviani"
date: "61 RBRAS | 23 a 25 de Maio | Salvador/BA"
output:
  revealjs::revealjs_presentation:
    theme: serif
    highlight: haddock
    transition: fade
    css: _style_revealjs.css
    includes:
      in_header: _MathJax.html
---

```{r, include=FALSE}
source("_setup.R")
# opts_chunk$set(eval = FALSE)
# setwd("~/repos/MRDCr/"); devtools::load_all()
# setwd("~/repos/labestData/"); devtools::load_all()
# source("~/Dropbox/labestData/func.R")
```

## Definições

Classe
: Atributo de um objeto que permite associar funções a ele devido ...
  Ex: `numeric`, `factor`, `data.frame`, `lm`, `glm`, `anova`.

Função genérica
: Funções cujo comportamento depende da classe do objeto recebido.
  Ex: `print`, `summary`, `plot`, `anova`.

Método
: Função que aplicada a um objeto uma classe quando usada uma função
  genérica. Ex: `summary.lm`, `summary.glm`, `plot.lm`.

## Exemplos

```{r}
# Métodos disponíveis para a classe aov.
methods(class = "aov")

# Classes com métodos disponíveis para a função genérica anova().
methods(generic.function = "anova")
```
```{r, eval=FALSE}
# Exibe a definição da função.
getS3method(f = "anova", class = "lm")
getAnywhere("anova.lm")
```

## Criando Métodos em S3

Função para fazer o teste t para a média de uma população

```{r}
testTs3 <- function(x, mu0) {
    m <- mean(x)
    s <- sd(x)
    n <- length(x)
    tstat <- sqrt(n) * abs(m - mu0)/s
    pval <- 2 * pt(tstat, df = n - 1, lower.tail = FALSE)
    L <- list(smp_mean = m, smp_sd = s, smp_size = n,
              pop_mean = mu0, tstat = tstat, pval = pval)
    class(L) <- "testT_S3"
    return(L)
}
```

---

Método `print` para a classe `testT_S3`

```{r}
print.testT_S3 <- function(x, ...) {
    cat("\n    Test t para a média de uma população\n\n")
    cat("Hipótese H0: a verdadeira média é igual a",
        x$pop_mean, "\n")
    cat("Tamanho da amostra:", x$smp_size, "\n")
    cat("Média da amostra:", x$smp_mean, "\n")
    cat("Desvio-padrão da amostra:", x$smp_sd, "\n")
    cat("Estatística do teste:", x$tstat, "\n")
    cat("P-valor do teste:", x$tstat, "\n\n")
    invisible()
}
```

---

Método `plot` para a classe `testT_S3`

```{r}
plot.testT_S3 <- function(x, ...) {
    xlim <- range(c(-5, 5, x$tstat))
    curve(dt(t, df = x$smp_size - 1),
          from = xlim[1], to = xlim[2], xname = "t",
          xlab = "t", ylab = "f(t)")
    abline(v = x$tstat, col = 2)
    abline(v = qt(c(0.025, 0.975), df = x$smp_size - 1),
           lty = 2)
    invisible()
}
```

---

Usando a função

```{r}
methods(class = "testT_S3")

x <- rnorm(10, 0, 1)
a <- testTs3(x = x, mu0 = 0)
a
```

---

```{r}
plot(a)
```

## Documentando os Métodos S3

A função principal não é método
```{r, eval=FALSE}
#' @name testTs3
#' @title Teste t para a média com amostra de uma população
#' @description Função que calcula o teste para a média de uma população
#'     a partir de uma amostra aleatória simples.
#' @param x Vetor com os valores observados na amostra.
#' @param mu0 Média da população sob a hipótese nula.
#' @return Uma lista com 6 elementos.
#' @export
#' @import graphics stats
#' @examples
#'
#' x <- rnorm(10, 0, 1)
#' a <- testTs3(x = x, mu0 = 0)
#' print(a)
#' plot(a)
#'
testTs3 <- function(x, mu0) {
    m <- mean(x)
    s <- sd(x)
    n <- length(x)
    tstat <- sqrt(n) * abs(m - mu0)/s
    pval <- 2 * pt(tstat, df = n - 1, lower.tail = FALSE)
    L <- list(smp_mean = m, smp_sd = s, smp_size = n,
              pop_mean = mu0, tstat = tstat, pval = pval)
    class(L) <- "testT_S3"
    return(L)
}
```

---

Primeiro bloco do arquivo `metodos.R`.
```{r, eval=FALSE}
#' @name testT_S3-class
#' @title Funções método para a classe
#' @description Métodos para objetos da classe \code{testT_S3}.
#' @param x Um objeto de classe \code{testT_S3}.
#' @param ... Atualmente não usado para nada.
NULL
```

---

Segundo bloco do arquivo `metodos.R`.
```{r, eval=FALSE}
#' @rdname testT_S3-class
#' @export
#' @method print testT_S3
print.testT_S3 <- function(x, ...) {
    cat("\n    Test t para a m\u00e9dia de uma popula\u00e7\u00e3o\n\n")
    cat("Hip\u00f3tese H0: a verdadeira m\u00e9dia \u00e9 igual a",
        x$pop_mean, "\n")
    cat("Tamanho da amostra:", x$smp_size, "\n")
    cat("M\u00e9dia da amostra:", x$smp_mean, "\n")
    cat("Desvio-padr\u00e3o da amostra:", x$smp_sd, "\n")
    cat("Estat\u00edstica do teste:", x$tstat, "\n")
    cat("P-valor do teste:", x$tstat, "\n\n")
    invisible()
}
```

Em texto non-ASCII, use:
```{r}
cat(stringi::stri_escape_unicode("Estatística do teste:"), "\n")
```

---

Terceiro bloco do arquivo `metodos.R`.
```{r, eval=FALSE}
#' @rdname testT_S3-class
#' @export
#' @method plot testT_S3
plot.testT_S3 <- function(x, ...) {
    xlim <- range(c(-5, 5, x$tstat))
    curve(dt(t, df = x$smp_size - 1),
          from = xlim[1], to = xlim[2], xname = "t",
          xlab = "t", ylab = "f(t)")
    abline(v = x$tstat, col = 2)
    abline(v = qt(c(0.025, 0.975), df = x$smp_size - 1),
           lty = 2)
    invisible()
}
```

## Sobre S4

  * [R packages part 3: full tilt](http://nicolaroberts.github.io/r-packages-part-3/),
    por [Nicola Roberts](https://twitter.com/NicolaRbrts).
  * [jefferis/lreg](https://github.com/jefferis/lreg) para ver um
    exemplo de Gregory Jefferis.

## Considerações Finais

  * Programar em S3 é tão simples quanto documentar.
  * Em S4 não é. Não existem tantos exemplos combinando `devtools +
    roxygen2 + S4`.

<!------------------------------------------- -->
