---
title: "Testes"
author: "Fernando Mayer & Walmes Zeviani"
date: "61 RBRAS | 23 a 25 de Maio | Salvador/BA"
output:
  revealjs::revealjs_presentation:
    theme: serif
    highlight: haddock
    transition: fade
    css: _style_revealjs.css
    includes:
      in_header: _MathJax.html
---

```{r, include=FALSE}
source("_setup.R")
opts_chunk$set(eval = FALSE)
# setwd("~/repos/MRDCr/"); devtools::load_all()
# source("~/Dropbox/labestData/func.R")
```

# Introdução

----

<iframe src="mcglm_network.html" width="100%" height="800px"></iframe>

----

## testthat: Get Started with Testing

Wickham, Hadley. testthat: Get Started with Testing. *The R Journal*,
v.3/1, June 2011.

  * Testes garantem que o código faça o que devem fazer.
  * Testes informais são sempre feitos ao escrever código.
  * Depois de certo tempo se esquece de aplicar os mesmos testes.
  * Os bugs se tornam recorrentes e corrigí-los demanda tempo.
  * O problema não é não testar, é não fazer de forma automática.

---

Menos *bugs*

  * Filosofia da contabilidade de dupla entrada.
  * Código escrito com teste associado.
  * Código e testes verificam um ao outro.
  * Bugs corrigidos jamais voltarão.

---

Melhor estrutura de código

  * Códigos fáceis de testar são melhor desenhados.
  * Reduz duplicação de código.
  * Favorece o fatoramento do código.

---

Retomadas mais fáceis

  * Termine a sessão criando um teste.
  * Recomeçe fazendo o código atender o teste.

---

Código robusto

  * Código coberto por testes está seguro contra acidentes.
  * Reduz efeitos colaterais ao adicionar funcionalidades.

## Testes de Unidade

  - Projeto grande, prolongado, com muitos colaboradores.
  - Evitar quebra acidental do código.
  - Perceber os efeitos colaterais dos aprimoramentos.
  - Repetir sempre os mesmos testes e acrescentar novos.
  - Testar partes menos ou não usadas pelos usuários.
  - Testar partes internas e indivisíveis do código.

## Custo

  - Criar os testes demanda tempo.
  - TODO

# Testes em Pacotes R

---

  * [RUnit](http://cran-r.c3sl.ufpr.br/web/packages/RUnit/index.html),
    Roman Zenka e colaboradores.
  * [svUnit](http://cran-r.c3sl.ufpr.br/web/packages/svUnit/index.html),
    Philippe Grosjean.
  * [testthat](http://cran-r.c3sl.ufpr.br/web/packages/testthat/index.html),
    Hadley Wickham.

## Contruindo a Estrutura para Testes

Na raíz do diretório do pacote
```{r}
library(devtools)

use_testthat()
```

Cria de diretório e arquivos
```
.
`-- tests/
   |-- testthat/
   `-- testthat.R
```

Acrescenta o `testthat` no `DESCRIPTION`
```{r}
Suggests:
    testthat
```

## Organização dos Testes

  - O `tests/testthat.R` configura o esquema de testes.
  - O `tests/testthat` é um conjunto de arquivos de teste.
  - Cada arquivo de teste `test_*.R` é um conjunto de testes.
  - Cada teste `test_that()` é um conjunto de expectativas.
  - Cada expectativa `expect_*()` avalia uma unidade testável.

---

Conteúdo *default* `/tests/testthat.R`
```{r}
library(testthat)
library(MRDCr)

test_check("MRDCr")
```

Os arquivos de teste devem ser `test_<.*>.R`
```{r}
# Criando dois arquivos.
file.create("/tests/testthat/test_funprobs.R")
file.create("/tests/testthat/test_logliks.R")
```
```
.
`-- tests/
    |-- testthat/
    |   |-- test_funprobs.R
    |   `-- test_logliks.R
    `-- testthat.R
```

---

Conteúdo do arquivo `test_funprobs.R`
```{r}
context("Testa as Funções de Probabilidade")

test_that("Iguais a Poisson", {
    y <- 0:30
    lambda <- 30 * runif(1)
    py_pois <- dpois(x = y, lambda = lambda)
    py_pgnz <- dpgnz(y = y, lambda = lambda, alpha = 0)
    py_gcnt <- dgcnt(y = y, lambda = lambda, alpha = 1)
    expect_equal(py_pgnz, py_pois)
    expect_equal(py_gcnt, py_pois)
})
```

---

Conteúdo do arquivo `test_logliks.R`
```{r}
context("Testa as Funções de Log-Verossimilhança")

test_that("Tem os mesmo argumentos", {
    a_gcnt <- as.list(formals(llgcnt))
    a_pgnz <- as.list(formals(llpgnz))
    expect_equal(a_gcnt, a_pgnz)
})

test_that("São iguais a Poisson", {
    y <- 0:10
    X <- cbind(y * 0 + 1)
    lamb <- 10 * runif(1)
    ll_pois <- -sum(dpois(x = y, lambda = lamb, log = TRUE))
    ll_pgnz <- llpgnz(params = c(0, log(lamb)), y = y, X = X)
    ll_gcnt <- llgcnt(params = c(log(1), log(lamb)), y = y, X = X)
    expect_equal(ll_pgnz, expected = ll_pois)
    expect_equal(ll_gcnt, expected = ll_pois)
})

test_that("Inteiros negativos resultam em Warning", {
    y <- -4:-1
    X <- cbind(y * 0 + 1)
    lamb <- 10 * runif(1)
    expect_warning(llpgnz(params = c(0, log(lamb)), y = y, X = X))
    expect_warning(llgcnt(params = c(log(1), log(lamb)), y = y, X = X))
})
```

---

Estrutura completa
```
.
`-- tests/
    |-- testthat/
    |   |-- test_funprobs.R "Testa as Funções de Probabilidade"
    |   |   `-- test_that: "Iguais a Poisson"
    |   |       |-- expect ...
    |   |       `-- expect ...
    |   `-- test_logliks.R "Testa as Funções de Log-Verossimilhança"
    |       |-- test_that: "Tem os mesmos argumentos"
    |       |   `-- expect ...
    |       |-- test_that: "São iguais a Poisson"
    |       |   |-- expect ...
    |       |   `-- expect ...
    |       `-- test_that: "Inteiros negativos resultam em Warning"
    |           |-- expect ...
    |           `-- expect ...
    `-- testthat.R
```

## Executando os Testes

Executa apenas os Testes
```{r}
# Executa os scripts em /tests/testhat/ .
test()
```
```
Testing MRDCr
Testa as Funções de Probabilidade: ..
Testa as Funções de Log-Verossimilhança: .....
```

Verifica o pacote
```{r}
check()
```
```
... omitido ...
* checking examples ... OK
* checking for unstated dependencies in ‘tests’ ... OK
* checking tests ...
  Running ‘testthat.R’
 OK
* DONE
```

## Quando os Testes Falham

```{r}
test()
```
```
Testing MRDCr
Testa as Funções de Probabilidade: ..
Testa as Funções de Log-Verossimilhança: 12...

Failed -------------------------------------------------------------------------
1. Failure: Tem os mesmo argumentos (@test_logliks.R#6) ------------------------
`a_gcnt` not equal to 3.
Modes: list, numeric
names for target but not for current
Length mismatch: comparison on first 1 components
Component 1: Modes of target, current: name, numeric
Component 1: target, current do not match when deparsed

2. Failure: São iguais a Poisson (@test_logliks.R#16) --------------------------
`ll_pgnz` not equal to `ll_pois`.
1/1 mismatches
[1] 30.8 - 43 == -12.2
```

# Recomendações

---

  * Concentre testes na interface externa das funções.
  * Teste um componente do código apenas em um lugar, evite duplicar.
  * Concentre testes no código frágil, imaturo e cheio de
    interdependências.
  * Sempre escreva um teste ao encontrar um bug, adote a *test-first
    philosophy*.

## Pacotes para Consulta

  - [`MRDCr`] - *Modelos de Regressão para Dados de Contagem com o R*,
    Walmes Zeviani, Eduardo Jr e Cesar Taconeli (LEG/UFPR).
  - [`mcglm`] - *Multivariate Covariance Generalized Linear Models*,
    Wagner Hugo Bonat e colaboradores (LEG/UFPR).
  - [`breedR`] - *Statistical Methods for Forest Genetic Resources
    analysts*, Facundo Muñoz.
  - [`glmtools`] - *Tools for Interacting with the General Lake Model
    (GLM) in R*, USGS-R.
  - [`forecast`] - *Methods and Tools for Displaying and Analysing
    Univariate Time Series*, Rob J Hyndman.
  - [`lintr`] - *Static Code Analysis for R*, Jim Hester (RStudio,
    Bioconductor).
  - [`bbmle`] - *Tools for General Maximum Likelihood Estimation*,
    Ben Bolker.

## Considerações Finais

  * Testes garatem que o código faça o deve fazer.
  * Exigem em uma camada extra de dedicação.
  * São fundamentais em projetos colborativos, grande e longos.
  * O `devtools + testthat` simplificam o processo para desenvolvimentos
    de pacotes R.

## Além disso

  * Use um Sistema de Controle de Versão (e.g. Git).
  * Disponibilize seu código (e.g. GitHub ou GitLab).

<!------------------------------------------- -->

[`MRDCr`]: https://github.com/leg/MRDCr/tree/master/tests
[`mcglm`]: https://github.com/wbonat/mcglm/tree/master/tests
[`breedR`]: https://github.com/famuvie/breedR/tree/master/tests
[`glmtools`]: https://github.com/USGS-R/glmtools/tree/master/tests
[`forecast`]: https://github.com/robjhyndman/forecast/tree/master/tests
[`lintr`]: https://github.com/jimhester/lintr/tree/master/tests
[`bbmle`]: https://github.com/cran/bbmle/tree/master/tests
