---
title: "Vinhetas"
author: "Fernando Mayer & Walmes Zeviani"
date: "61 RBRAS | 23 a 25 de Maio | Salvador/BA"
output:
  revealjs::revealjs_presentation:
    theme: serif
    highlight: haddock
    transition: fade
    css: _style_revealjs.css
    includes:
      in_header: _MathJax.html
---

```{r, include=FALSE}
source("_setup.R")
opts_chunk$set(eval = FALSE)
# setwd("~/repos/MRDCr/"); devtools::load_all()
# setwd("~/repos/labestData/"); devtools::load_all()
# source("~/Dropbox/labestData/func.R")
```

## Por que Fazer Vinhetas?

  * *Vignette*: vinheta, esboço, epsódio, jingle ...
  * A documentação do pacote é longa e individualizada.
  * A vinheta é uma visão geral.
  * Ilustrar o uso coordenado de funções para um propósito.
  * Não tem restrição de tamanho, forma ou quantidade.
  * Vinhetas são a melhor forma de divulgar o pacote.
  * Permitem tabelas, gráficos, equações e referências bibliográficas.

---

```{r, eval=TRUE, echo=FALSE, results="hide", fig.width = 6, fig.height= 4, out.width = "1200px"}
tb <- structure(
    c(0.774686165394073, 0.171735473016695, 0.0535783615892326),
    class = "table",
    .Dim = 3L,
    .Dimnames = structure(list(y = c("0", "1", ">1")),
                          .Names = "y"))

tbl <- structure(
    list(px = c(5986L, 1327L, 235L, 85L, 34L, 29L, 11L, 4L, 3L, 4L, 2L,
                1L, 0L, 1L, 0L, 0L, 0L, 1L, 0L, 1L, 1L, 0L, 1L, 0L, 0L,
                0L, 0L, 0L, 0L, 0L, 0L, 0L, 0L, 0L, 0L, 0L, 0L, 0L, 0L,
                0L, 0L, 0L, 0L, 0L, 0L, 1L),
         x = 0:45),
    .Names = c("px", "x"),
    row.names = c(NA, -46L),
    class = "data.frame")

totPack <- sum(tbl$px)
totVin <- sum(tbl$px * tbl$x)
m <- totVin / totPack

par(mar = c(5, 5, 2, 2))
plot(px ~ x, data = tbl, type = "h", lwd = 4,
     xlab = "Número de vinhetas no pacote no CRAN",
     ylab = "Número no pacotes")
par(fig = c(0.15, 0.95, 0.15, 1), new = TRUE)
pie(tb,
    col = c("red", "orange", "yellow"),
    labels = sprintf(fmt = "%s (%0.1f%s)",
                     c(0, 1, ">1"), 100*tb, "%"))
text(x = 0, y = 0.9, labels = "Frequência relativa", cex = 1.2)
```

---

Desde a versão 3.0.0 do R...

  * Vinhetas não Sweave são permitidas.
  * Rmd - RMarkDown: prosa em MarkDown + código R = {html, pdf}.
  * Rnw-knitr - prosa em LaTex + código R = pdf.
  * Vinhetas em Rnw-Sweave permanecem válidas.

---

As vinhetas podem ser...

  * Artigos completos em PDF, com texto, equações, tabelas, gráficos e
    referências.
  * Usadas como páginas HTML na web como tutoriais, material
    de ensino ou matérias de blog.
  * Material de Curso contidas em um pacote com dados e funções
    disponibilizado aos participantes.
  * O TCC/Dissertação/Tese e o pacote disponibilizado é o produto final.

## Consultando as Vinhetas Disponíveis

```{r}
# Abre no navegador.
browseVignettes()

# Exibe no console.
vignette()

# Filtra por pacote.
browseVignettes(package = "devtools")
vignette(package = "devtools")

# Abre a vinheta.
vignette(topic = "dependencies", package = "devtools")
```

## Construindo a Estrutura para Vinhetas

Na raíz do diretório do pacote
```{r}
library(devtools)

use_vignette(name = "AnaExpDIC")
```

Cria de diretório e arquivos
```
* Creating `vignettes`.
* Adding `inst/doc` to ./.gitignore
```
```
.
`-- vignettes/
    `-- AnaExpDIC.Rmd
```

Acrescenta automaticamente ao `DESCRIPTION`
```
Suggests: knitr,
    rmarkdown
VignetteBuilder: knitr
```

## Vinheta em RMarkDown para documento HTML

Metadados criados por padrão pela `use_vignettes()`
```
---
title: "Vignette Title"
author: "Vignette Author"
date: "``r paste("r Sys.Date()")``"
output: rmarkdown::html_vignette
vignette: >
  %\VignetteIndexEntry{Vignette Title}
  %\VignetteEngine{knitr::rmarkdown}
  %\VignetteEncoding{UTF-8}
---
```

Também pode ser usado `rmarkdown::html_document`, além de outros.

## Vinheta em RMarkDown para documento PDF

Use `rmarkdown::pdf_document`
```
---
title: "Vignette Title"
author: "Vignette Author"
date: "``r paste("r Sys.Date()")``"
output: rmarkdown::pdf_document
vignette: >
  %\VignetteIndexEntry{Vignette Title}
  %\VignetteEngine{knitr::rmarkdown}
  %\VignetteEncoding{UTF-8}
---
```

## Vinheta em Rnw-knitr para documento PDF

Crie um documento Rnw com os metadados no topo
```
%\VignetteEngine{knitr::knitr}
%\VignetteIndexEntry{Vignette Title}
%\VignetteEncoding{UTF-8}

\documentclass{article}

... Preambulo ...

\begin{document}

... Corpo do texto ...

\end{document}
```

Use *chunk headers* do knitr.

---

Estrutura resumida dos tipos de Vinheta
```
Rmd -> HTML | PDF
|-- output:
|   |-- rmarkdown::html_vignette
|   |-- rmarkdown::html_document
|   `-- rmarkdown::pdf_document
|-- vignette: >
|     %\VignetteIndexEntry{Vignette Title}
|     %\VignetteEngine{knitr::rmarkdown}
|     %\VignetteEncoding{UTF-8}
`-- DESCRIPTION
      Suggests: knitr,
          rmarkdown
      VignetteBuilder: knitr

Rnw -> PDF
|-- vignette: >
|     %\VignetteIndexEntry{Vignette Title}
|     %\VignetteEngine{knitr::knitr}
|     %\VignetteEncoding{UTF-8}
`-- DESCRIPTION
      Suggests: knitr,
      VignetteBuilder: knitr
```

## Compilando as Vinhetas

Gera o documento final e move arquivos
```{r}
# Gera e move todas as vinhetas em vignettes/.
# build_vignettes(dependencies = FALSE)
build_vignettes()
```
```
Building labestData vignettes
Moving AnaExpDIC.pdf, anaExpDBC.pdf, AnaExpDIC.R,
anaExpDBC.R to inst/doc/
Copying AnaExpDIC.Rmd, anaExpDBC.Rnw to inst/doc/
```

Verifica o pacote e o código da vinheta
```{r}
check()
```
```
... omitido ...
* checking installed files from ‘inst/doc’ ... OK
* checking files in ‘vignettes’ ... OK
* checking examples ... OK
* checking for unstated dependencies in vignettes ... OK
* checking package vignettes in ‘inst/doc’ ... OK
* checking re-building of vignette outputs ... OK
* DONE
```

## Gerando as Vinhetas Individualmente

  * Útil quando a vinheta está sendo desenvolvida.
  * `build_vignettes()` demora porque compila todas as vinhetas.

<br><br><br><br>

```{r}
rmarkdown::render("vignettes/AnaExpDIC.Rmd")
```
```
./vignettes
|-- AnaExpDIC.html
`-- AnaExpDIC.Rmd
```

Na `vignettes/` ficam os fontes e arquivos auxiliares, na `inst/doc`
apenas os *outputs* finais.

## MarkDown vs LaTeX

  * Markdown é mais vantajoso.
  * Menor distração, foco no conteúdo.
  * Tem os ambinentes mais importantes.
  * É facilmente convertido para outros formatos de saída.
  * Converte bem para LaTeX.
  * Aceita código LaTeX e HTML no meio do MarkDown.

---

Existe bastante recurso no MarkDown-Pandoc.

```
title: Minha Vinheta
author: Joselito
graphics: yes
output:
  pdf_document:
    highlight: default
    template: template.tex
    keep_tex: true
  html_document:
    highlight: default
    css: _style.css
    includes:
      in_header: _MathJax.html
      before_body: _before_body.html
      after_body: _after_body.html
bibliography: refs.bib
csl: ABNT_UFPR_2011-Mendeley.csl
```

Visite <http://rmarkdown.rstudio.com/index.html>.

## Pacotes para Consulta

  - [`MRDCr`] - *Modelos de Regressão para Dados de Contagem com o R*,
    Walmes Zeviani, Eduardo Jr e Cesar Taconeli (LEG/UFPR).
    [`labestData`] - *Conjuntos de Dados para Ensino de Estatística*,
    PET Estatística UFPR.
  - [`mcglm`] - *Multivariate Covariance Generalized Linear Models*,
    Wagner Hugo Bonat e colaboradores (LEG/UFPR).
  - [`breedR`] - *Statistical Methods for Forest Genetic Resources
    analysts*, Facundo Muñoz.
  - [`bbmle`] - *Tools for General Maximum Likelihood Estimation*,
    Ben Bolker.
  - [`knitr`] - *Elegant, flexible and fast dynamic report generation
    with R*, [Yihui Xie].

## Considerações Finais

  * A documentação é especifica e individualizada, as vinhetas são 
    gerais e coordenadas.
  * As vinhetas são a representação mais fiel de Pesquisa Reproduzível
    com o R.
  * Os pacotes `devtools` tem recursos que facilitam a criação e
    manutenção de vinhetas no pacote.
  * O `knitr` junto com o PanDoc facilitam a elaboração de vinhetas em
    RMarkDown.
  * Vinhetas em HTML tem sido utilizadas com frequência pois permitem
    animações em Gif, videos, JavaScript e Shiny.

## Além disso

  * Use um Sistema de Controle de Versão (e.g. Git).
  * Disponibilize seu código (e.g. GitHub ou GitLab).
  * Disponibilize suas vinhetas no GitHub com `gh-pages`.

<!------------------------------------------- -->

[`MRDCr`]: https://github.com/leg/MRDCr/
[`labestData`]: https://github.com/pet-estatistica/labestData
[`mcglm`]: https://github.com/wbonat/mcglm/
[`breedR`]: https://github.com/famuvie/breedR/
[`bbmle`]: https://github.com/cran/bbmle/
[Yihui Xie]: yihui.name/knitr/demo/vignette/
[`knitr`]: https://github.com/yihui/knitr
